【裁判字號】    88,訴,570
【裁判日期】    900112
【裁判案由】    確認委任關係銷滅
【裁判全文】
臺灣士林地方法院民事判決  八十八年度訴字第五七○號
    原      告  財團法人基督教中國佈道會
    法定代理人  乙○○
    訴訟代理人  許淑華律師
    被      告  甲○○                    住台北市○○○路六之二號
    訴訟代理人  林永頌律師
                施淑貞律師
                辜郁雯律師
                尤伯祥律師
右當事人間確認委任關係消滅事件，本院判決如左：
    主    文
確認原告對被告之委任關係自八十七年七月一日起不存在。
原告其餘之訴及假執行之聲請均駁回。
訴訟費用由被告負擔三分之一，餘由原告負擔。
    事    實
壹、原告方面：
一、聲明：
（一）請求確認原告對被告之委任關係自八十七年七月一日起已不存在。
（二）被告應立即將其職務上保管如附表所示之銀行及郵局帳號之存摺、印鑑、定期
      存款存單，自民國七十九年起至移交日當年度止之奉獻禮券收支明細帳、原始
      憑證、現金收支帳冊、日記帳（一年一冊）、分類帳（一年兩冊）、福利菜金
      帳、主日敬拜奉獻收支帳冊、國內外奉獻空白收據及存根聯、捐贈者名冊，中
      國國際商業銀行天母分行保管箱第一九二五號之鑰匙及台北市○○○道育幼院
      之大印移交予原告。
（三）被告以「基督教中國佈道會聖道兒童之家」、「台北市○○○道兒童之家」、
      「台北市○○○道兒童之家甲○○」、「台北市○○○道育幼院」、「私立聖
      道育幼院附設思恩幼稚園」、「台北市私立思恩幼稚園」、「思恩幼稚園」之
      代表人使用于如前項附表所示行庫郵局之帳戶及定期存款，被告應協同原告至
      各該行庫郵局，辦理存款人之代表人變更為原告指定之代理人。
（四）就第二、三項之聲明，請准原告以已提存于鈞院之八十八年度存字第二九號新
      台幣陸佰萬元整或另以鈞院認為適當額度之等值之銀行可轉讓定期存單資為擔
      保，宣告假執行。
二、陳述：
（一）緣被告自民國五十九年間受聘予原告，擔任原告轄下附設台北市○○○道育幼
      院（目前慣稱「聖道兒童之家」，英文名為Holy Word Children's Home ）院
      長一職，鑑於被告既為轄下一級主管，故同時選任伊為原告董事會一員，此有
      歷年來原告發予被告之聘任書影本可稽。嗣在民國八十五年間，原告董事會發
      現被告就其職務上帳目處理有非法情事，一再請伊出面說明，惟遭渠置之不理
      。原告不得已，為維護財團法人之財務健全，乃在八十七年五月向士林地方法
      院檢察署對被告提出刑事告訴（八十七年偵字第四九一三號），且在同年四月
      一日即已去函被告表示任期屆滿（八十七年六月三十日）後不再續聘。詎被告
      收受上開不再續聘之通知後，竟拒絕移交，且即日進駐保全人員嚴陣以待，遂
      令原告新任命之代理院長不得其門而入，在無計可施下，原告祇得聲請假處分
      ，禁止被告再以聖道育幼院院長身份執行職務，以避免損害擴大，經被告一再
      抗告，終經最高法院八十八年三月四日維持台灣高等法院准許假處分之裁定而
      告確定。然上述假處分執行後，當日下午執行法院張貼之執行命令即遭撕毀，
      嗣被覆蓋以圖片掩人耳目，有相片足稽。
（二）自原告對被告提出刑事告訴後，聖道育幼院復自詡為「非法人團體」向鈞院民
      事庭對原告提出「終止信託關係，請求返還房舍」之民事訴訟，原告既下轄十
      數個單位，則如同律師公會全國聯合會，按月向各分支單位徵收固定費用，毋
      乃常理。職是，被證三十五、三十六，聖道兒童之家及思恩幼稚園按月付款予
      原告，自然不足為奇，有原告七十三年八月十四日之董事會議記錄可稽，且由
      上揭會議記錄亦可知悉被告身為聖道育幼院院長，受聘于原告，故須向原告董
      事會提出工作報告：：：種種證據顯示，兩造之委任關係明確存在，與兩機構
      間是否存有信託關係，顯不相涉，毋庸置喙。
（三）被告企圖以另案（鈞院八十八年重訴字第一八二號）終止信託關係之訴模糊本
      件焦點，於茲敬請鈞院調閱鈞院法人登記卷宗（五三）法登字第三七號暨第二
      二七號，被告辯稱「原告成立於民國五十三年，有法人登記證書可稽」（第二
      頁第八行），實則不然，最早之設立登記申請文件表明成立日期為民國三十八
      年一月一日，且據民國五十二年十一月二十二日會員大會記錄最後一項揭載：
      「本會歷年來為建造教堂、孤兒院購置土地房屋，因本會尚未辦理法人登記，
      故產權所有人不得不由沈保羅牧師出面，擬從速予以變更案」，上述原證九之
      概況表及會議記錄均是原告財團法人立案前呈交法院之文件，絕對比被告邇近
      央請證人作成之證詞猶早（抑有進者，被告引用之證人證詞中如被證十七李滌
      生牧師之證述，與其當年所任職務明確相左，有原證十足悉，彼或因年事已高
      ，記憶模糊，或因礙於人情因素而有不符事實之陳述），抑且是兩造訴訟以前
      三十年以上之文書，斷非為今日之訴訟所刻意預備，其可信度自然高乎被證三
      、被證十八至被證二十一等。
（四）沈保羅牧師在民國五十三年八月三十日出具之捐助證明書亦陳明「本人名義購
      買之台北縣士林鎮○○○段（按即今被告狀內所陳之士林三玉段三小段十、十
      一、十二及十三地號）：：：確係台灣省基督教中國佈道會所有，不屬任何私
      人」，此一為辦理財團法人登記之重要文件，今被告竟可解讀為上述土地為聖
      道兒童之家「管理人」與原告間有信託關係，並間接以基督教中國佈道會為美
      國總會為橋樑，迂迴曲折去解析原告與聖道兒童之家之關係，顯係別有用心。
      鈞院觀原證八之捐助章程第二條載明原告設立之宗旨：「(1)創設教會，傳佈基
      督福音，引人歸主。(2)興建孤兒院收養並教育貧困孤兒。(3)設立神學院及聖經
      學校造就傳道人才。(4)其他有關傳道及慈善事業。」另原證九會員大會記錄上
      亦報告孤兒院方面現況，足徵原告之前身乃一慈善事業綜合體，包括傳教及孤
      兒撫育、設立學校等，詎今沈保羅牧師竟可違反初衷（按其時沈氏為原告轄下
      一名區主任）稱係「：：：可能是稅的問題，可能是為符合當地法令考量，成
      立財團法人」，將當年創辦人計志文牧師之宏大心志矮化為因稅而成立財團法
      人之說，非但與明載之歷史文件相左，抑且前後邏輯不一，顯非足採，此參對
      被告另引之徐亨長老證明書，徐先生但止證述購土地為供孤兒院舍之用，毫無
      談及產權歸屬，再觀徐亨先生民國七十二年七月二十日郵寄原告董事長孫栩仙
      之親筆函，謙辭出任聖道育幼院（按：聖道兒童之家為口語通稱）董事長一職
      ，「敬請貴會另選賢能充任」實足證明聖道育幼院與原告間確屬隸屬關係，而
      非不相統屬之平行單位。再者，在本案及信託關係之訴之前十幾年，聖道兒童
      之家曾就教法律顧問李勝雄律師（按李律師不久之後即擔任其董事），李律師
      因此出具意見書，建議由原告「財團法人七名董事中，四名列席參加育幼院之
      董事會，以強化育幼院事務之合法推展」，核此一律師函毫無隻字片語談及「
      信託關係」，尤足反證被告抗辯之信託之說乃臨訟前所杜撰，不足為憑。
（五）聖道育幼院董事會之由來：原告之創辦人計志文牧師，為期傳教事務與孤兒撫
      育各有幕僚協助，早在民國五十五年即延聘包括其本人在內七人為「董事」（
      按計牧師不諳法律，故以此職銜任命），同年十一月十日召開中國佈道會附設
      兒童之家董事會，是日會議即聖道育幼院之首次董事會，其末除聲明「本院雖
      係中國佈道會附設之機構，仍應補辦立案（按係向社政單位辦理）以符政府規
      定」外，並決議三大事項：(1)本院為中國佈道會附設之單位，並非獨立機構。
      (2)本院董事之產生係由中國佈道會之聘請而來。(3)本院所使用之土地、房屋及
      多項設備其產權均為中國佈道會所有。準此，上揭三十六年前「中國佈道會附
      設聖道兒童之家董事會議記錄」早已明白宣示之架構，迺今被告竟欲推翻，又
      無相當證據，是否可信？鈞院當可判斷，毋待乎信託訴訟之結果矣！不寧惟是
      ，聖道育幼院歷年來之奉獻收據左方均印有「財團法人登記證書登記簿第十六
      冊第十四頁第二二七號」，即使在被告拒絕移交，原告對之聲請假處分之後，
      聖道育幼院未再向原告領用空白奉獻收據（如原證十四ａ）之後，彼私下印製
      之收據仍舊印有「財團法人登記證書登記簿第十六冊第十四頁第二二七號」（
      原證十四ｂ），原證十四ａ、十四ｂ編號相同，不同者是，前者猶在原告保管
      中，尚未啟用，而後者則是聖道育幼院逕自掣發于奉獻者。果若聖道育幼院非
      屬原告轄下機構，何竟如此沿用「財團法人登記證書登記簿第十六冊第十四頁
      第二二七號」？
（六）本件之訴訟標的：
  １．被告甲○○係於民國五十九年十月間，由原告所聘請之董事（即聖道育幼院董
      事會）召開會議而聘任，此有民國六十年十二月二十一日聖道育幼院董事會議
      記錄（被告亦出席，並親自簽名其上）主席報告人事一欄第小點「：：：經
      計牧師改聘王甲○○」足稽。查計牧師乃原告之創辦人，更是育幼院董事會之
      龍首（參原證十三主席報告曰茲由會長聘請董事七人，含會長計牧師本人），
      爾後自民國七十年八月起，原告董事會決議「自本年開始續聘三年，聘王甲○
      ○為聖道育幼院院長被告甲○○（當時伊冠夫姓「王」，今被告再婚後則未加
      冠夫姓）當時身兼原告董事會之董事，亦出席簽名其上，孰可否認之？
  ２．由上可知，育幼院之董事會旨在「監督並指導院務」（見原證十三首屆會議記
      錄主席報告欄），該董事會之決議並非最後定案。乃須經上級之原告董事會再
      加決議，始成決定，鈞院觀原證十六及原證二當足明瞭。
  ３．被告基於聖道兒童之家組織章程第六、七條之規定，儼如閣揆，擁有聘雇院內
      員工（含主管）之權限，故此近三十年來之人事佈局，原告均完全放任被告為
      之，乃有今日尾大不掉之局面，惟聲明第二項之帳冊，福利菜金帳等，既均在
      被告指揮運用之下，則依民法第五百四十一條第一項，應將因處理委任事務，
      所收取之物品交付於委任之原告。伊本身則由中國佈道會聘任，顯見兩造乃委
      任關係。查被告任職聖道育幼院以來，除被告固定向原告董事會報告院務以外
      ，舉凡院內人員任用悉以組織章程規定讓由被告放手處理，核此一關係，委任
      性質逾乎僱傭，不待多言。
  ４．因被告一再否認伊確實收受原告通知伊任期於八十七年六月三十日屆滿一節，
      除前呈原證十九足稽外，今另呈被告親信秘書李曉玲簽收原告八十七年六月十
      七日函知被告移交一文之發文簿及該函影本，該函主旨為「本會附屬私立聖道
      兒童之家院長甲○○（兼任附設私立思恩幼稚園董事長）任期至八十七年六月
      三十日屆滿，為使院務繼續推進，本會派令李文元先生為代理院長接收甲○○
      原院長職務。自八十七年六月二十日辦理移交，敬請查照辦理。」，足見被告
      所辯無非飾卸。
  ４．被告受原告之委任，且亦自原告受薪，原告並不時調漲其酬金，此有被告亦親
      自出席之民國七十年一月二十七日及七十年八月十四日，原告董事會議記錄足
      稽，又原證十六案由（二）乃調整育幼院王院長薪給待遇案，又原證十七不但
      追認育幼院第五屆董事案，並有院長王甲○○續聘一年之決議可按。
  ５．於此特別強調者是，原證十三會議當時，原告已立案為財團法人，果若末後三
      聲明之「中國佈道會」係基督教中國佈道會美國總會，計牧師理當清楚劃分之
      ，實則，該會議記錄始終在原告保管中，而且當年記錄者孫栩仙先生（今已高
      齡九十七）亦于另案信託關係之訴中明確證述該項會議所指之中國佈道會係原
      告無訛。
  ６．按「確認法律關係之訴，非原告有即受確認判決之法律上利益者，不得提起之
      」為新修正民事訴訟法第二百四十七條第一項前段所明定，本件因被告擔任原
      告轄下台北市○○○道育幼院院長之任期屆滿（八十七年六月三十日為末日）
      ，卻仍戀棧其位，抗拒移交，致影響原告財團法人之運作而不得不提起本訴，
      故兩造間法律關係如何誠有待司法釐清，原告前此所為訴之聲明第一項所表達
      未臻妥切，反生是否確認事實之疑，茲特依修正後民事訴訟法第二百五十六條
      之規定（非訴之變更），更正原第一項聲明如狀首。
  ７．按民法第五百四十一條第一項「受任人因處理委任事務，所收取之金錢、物品
      及孳息，應交付於委任人」，第二項則規範「受任人以自己之名義，為受任人
      取得：：：」之部分核兩項規定顯然不同，第一項僅為占有之變更（即委任人
      由間接占有變為直接占有），第二項則係權利之移轉。查本件被告自受原告委
      任為聖道兒童之家院長起，不論對外募款或收受捐獻，悉以原告附屬單位之名
      義行之，可見存放在聲明第二項所示之行庫郵局（見八十九年三月十七日原告
      辯論意旨狀之附表）之款項，自始至終不曾為被告私人所有，今彼因「不在其
      位，不謀其政」，除應交還原告表彰上揭存放款項所有權之存摺、定期存款、
      存單外，並應協同原告至各該行庫郵局辦理存款人代表人之名義變更。
  ８．被告訴訟代理人一再主張就聲明第二、三項，原告應補繳訴訟費用一節亦屬無
      稽，理由是：(1)如八十九年七月二十四日原告爭點整理狀第九頁第十四點所敘
      ，聖道兒童之家院長易人，對上述款項並未發生所有權異動，僅僅是表彰所有
      權之文件易人保管而已，故關鍵在乎「文件紙簿」之保管，非關權利異動。(2)
      再者，不論被告卸任後由何人接任院長，原告由始至終（未曾中斷）均為間接
      占有之所有權人，當無因院長去職，交還存摺而須繳付如同產權移轉案例應付
      裁判費用之理。（況帳簿金額處於流動狀態，日日皆有收、支，難以定其數額
      ）。
  ９．聲明第四項應為可採，被告任內年薪未逾新台幣壹佰柒拾萬元（按被告八十七
      年月薪為一十一萬九千一百八十元，年薪以十四個月計，共計一百六十六萬八
      千五百二十元，而院長一職一聘為三年，似此，綜被告續獲聘任，其利得亦止
      伍佰貳拾餘萬元，而原告在本案起訴前聲請假處分已提供擔保金陸佰萬元整，
      以上揭擔保金應足以為假執行之擔保，合併陳明。
（七）被告一再誣衊「原告董事會欲決議出售土地謀利，將育幼院孤兒逐至偏遠郊區
      」云云，實為混淆視聽之說，原告伊始就現有土地擬有四項議案，而被告亦為
      原告董事會之一員，始終參與董事會之開會，嗣屢經會議討論，始在民國八十
      六年四月四日，原告董事會作成決議及土地出售款運用規劃，詎轄下育幼院董
      事會因持就地改建之見解（育幼院董事會董事長章民強先生為太平洋建設集團
      首腦），而竟開始杜撰信託之說，並進而對原告提起返還土地之訴，被告所稱
      院童恐將流離失所云云：：：殊非事實，且有醜化原告之嫌，然原告一秉信仰
      原則「伸冤在我（神），我必報應」，且乏如被告擅於文宣，消息廣傳之精力
      ，無欲贅述。
（八）查被告訴訟代理人於前次庭訊（八十八年七月二十三日）中引據被證七「芥種
      成樹」第三頁組織圖主張美國總會較原告成立為早云云一節，是日因原告訴訟
      代理人手邊未帶「芥種成樹」一冊，未遑及時陳明，今查：該頁組織圖第三行
      分明載係一九六六年，然該冊係付印於一九六八年五月，足知上揭組織乃成型
      於一九六六年，實已較原告（三十八年成立）遲十七年，亦比原告設立財團法
      人晚兩年矣！況據該紀念刊內容顯示，「總會」者，只是貫連創辦人計志文牧
      師在世界各地之事工，事實上，各地區（國）之基督教中國佈道會均須依當地
      法律成立法人或公司（如原證二十二折頁處列有香港區董事會辦事規則，香港
      工作之七「聖道學校」蒙政府當局註冊為不牟利有限公司，成立董事會），在
      地之董事會自然依法負其責任，詎被告竟捨近求遠，否認聖道育幼院乃原告財
      團法人下轄一環，目的何在？自屬可議。矧查聖道育幼院最初使用之房舍，早
      在民國四十八年向陽明山管理局申請營造之際，原告及聖道育幼院俱未成立財
      團法人，雙方在法律上皆未具法人資格，設若為平行單位，且用途專供育幼院
      ，則業主焉有使用原告名義之理？（沒有借用財團法人名義之考量在內，請注
      意，原證二十三若指美國總會，則代表人絕不是當時台灣區主任沈保羅，而應
      係會長計志文牧師），另就被證二十六、二十七所涉「志文樓」建物興建一節
      ，除可參閱原證二十七第十一項第三案外，始初由聖道育幼院董事長章民強為
      起造人，嗣經台北市政府民政局來函表示不得以附屬單位為起造人，原告旋在
      七十四年十月間遵照民政局指示更名為原告名義，再按內政部八十七年五月二
      十六日公函回覆台北市政府社會局時，亦表明「有關財團法人基督教中國佈道
      會與台北市○○○道兒童之家是否有隸屬關係，係屬法人內部事務」，另觀被
      告二十年前行文台北市政府教育局時，所用信箋之抬頭亦印明「基督教中國佈
      道會聖道兒童之家，鈞院可注意抬頭左側毫無美國總會之任何蛛絲馬跡，所印
      地址為原告之地址，尤其英文址末更表明是在「TAIWAN, FREE CHINA」與美國
      毫無關聯矣！
（九）被告確實受聘自原告：
  １．由原證七聖道育幼院組織章程（按乃向主管機關報備者）第六條明文可知。
  ２．聖道兒童之家每一張掣發予捐款人之收據（不論是原告交付被告或被告私印者
      ）均印明「財團法人登記證書登記簿第十六冊第十四頁第二二七號」，且其上
      方均為「基督教中國佈道會」，故此被告所募得或收受之每一分錢，皆須由原
      告財團法人董事會負財務責任，其薪水來源當然由來於此，毋待多言。
  ３．被告之調薪亦由原告董事會決議敲定，有原證十六、十七俱有被告以原告董事
      身份出席簽名之會議記錄足稽。
  ４．被告就其負責之育幼院工作須在原告董事會提出工作報告，亦有原證二十七可
      按，此絕非「信託關係」之可擬。
  ５．被告一再爭執職聘伊之「本會」為美國總會，亦屬無稽，觀原證三十Ｂ及Ｃ，
      前者旨在選舉董事長，後者因計牧師年高推辭，改推譚約瑟牧師，記錄內容所
      指「本會」俱為財團法人基督教中國佈道會甚明。
  ６．被告因帳目不清，且有公款私用等情事，原告不得不訴請地檢署偵辦，且去函
      表明於渠任滿後不再續聘，故兩造委任關係已在八十七年七月一日起消滅。
  ７．細繹被告之執著於抗拒原告，莫非因原告創辦人計志文牧師當年不諳法律，在
      聖道兒童之家亦設董事會，歷數十年運作，遂因主事者之強弱而現不同風格，
      詎其末代（稱為「末代」，可見原證四十一Ｂ說明第三點，主管機關指示應改
      正）董事會董事長章民強儼如割據者，竟以民國七十五年主管機關誤載董事長
      為伊之立案證書，矇混相關單位，以致據悉已有銀行帳戶轉換為章君名義，就
      此原告已去函章君，並視情形隨時提出追訴。
（十）被告於答辯三狀首段主張伊非原告聘任，並舉前任之李孫靈芝、黃傅明霞出具
      之證明書佐證一節，益加暴露渠只尊創辦人，卻藐視創辦人設立之體制之馬腳
      ：
  １．按原告八十八年七月二十三日狀附原證十五，聖道育幼院董事會議記錄主席報
      告一欄（甲）人事一欄第三小點已載天母聖道兒童之家自去年（即民國五十九
      年）二月間：：：移交黃傅明霞姊妹：：：迄去冬十月間黃姊妹因港方家務無
      法兼顧，經計牧師改聘王甲○○姊妹接管院務，查計牧師為一手創辦中國佈道
      會之長者，他不但是原告財團法人之董事，更是眾望所歸之會員大會會長（鈞
      院可參原證八財團法人台灣省基督教中國佈道會組織及捐助章程第伍節，尤其
      董事依第十五條係經會員選出，由此可悉會長之地位如何），故當計牧師身強
      體健，尚未定居美國之前，育幼院院長人選概由計牧師提議於原告董事會中聘
      任，原告並不否認，請鈞院參閱原告設立財團法人前之第一次中國佈道會會員
      大會記錄（民國五十二年十一月二十二日于原告現址召開），有計志文牧師出
      席，且（Ａ）項之（乙）點並報告孤兒院（即聖道兒童之家）概況，（Ｃ）項
      茲為依法辦理財團法人登記，召開會員大會，討論各項應辦手續：：：，結果
      推選計牧師等五人擔任原告第一任董事可稽。計牧師身為原告董事暨會長，且
      孤兒院事務須在會員大會中提出報告，足見計牧師非以私人身份聘請聖道育幼
      院院長，而是代表原告董事會所為。
  ２．矧依經驗法則，除了聘用者之權源必須符合体制外，有那一個機構之院長聘請
      是一成不變，永遠只有一個推荐來源乎？故李孫靈芝、黃傅明霞之晉用程序不
      必然相等於被告，毋乃常見之事理。
  ３．又黃傅明霞為被告之親姊，今臨訟代出證明稱：：：本人擔任院長期間，財團
      法人基督教中國佈道會無權也從未干涉聖道兒童之家人事、行政及財務云云，
      顯與歷史文件之原證十三（乃原告之附設單位，非獨立機構），原證十六、十
      七（原告董事會為院長調薪及續聘），原證二十四（興建育幼院舍應由原告為
      起造人）及原證二十八（原告未立法人之前身，會員大會尚須報告育幼院院況
      ）互相齟齬，反是與另案信託訴訟之原告（章民強）訴訟書狀陳述極其彷彿，
      顯是姊妹作，與事實則差以千里矣！一八二號信託案中當庭手寫回覆之證詞。
      倘以原證二十九比照被告提呈之被證十二號美國之中國佈道會總會公開聲明，
      鈞院自可明悉真相所在。
（十一）就鈞院八十八年十二月十七日傳訊三位證人（李滌生、李孫靈芝及黃傅明霞
        ）證述一節，補充如次：
    １．被證五十、五十一號固均經立證明書人表明確係親簽，唯鈞院一覽之下，迅
        即發現：兩者口徑一致，措詞一字不差（除了職務及任職期間不同外），分
        明是同一起稿人，分寄美東（紐約）、美西（洛杉磯）之作，尤其李孫靈芝
        女士於上揭日已特別陳明“不是我寫的：：：是我親簽的”，顯見本案背後
        有一編造證物者，專司文件預備之用，但不論如何，原告所提呈者，俱為本
        件訴訟以前二、三十年前之歷史文件（且其中不乏被告親自出席、親自簽名
        之會議記錄！），何者足憑，當不可言喻。
    ２．證人李孫靈芝、黃傅明霞皆稱是計志文牧師聘任伊等，究竟計牧師是以私人
        ，抑機構代表人身份為之？茲特提出台北地方法院五十三年法登字第二二七
        號卷宗內，原告之臨時會員大會記錄、董事會議記錄及董事會臨時會議記錄
        供鈞院參酌
      (1)計牧師不但是佈道會會長，且為原告之董事及董事長。
      (2)上述三次會議均有被告出席，ａ項被告還作結束禱告，且在原證三十之ａ第
        四項討論提案第二點明載“本會所屬之聖道育幼院（按即聖道兒童之家），
        擬創辦附設思恩幼稚園請討論案”核上述三份會議記錄，均係當時會後呈報
        主管機關，各紙皆清楚蓋用“財團法人基督教中國佈道會”及“台北縣政府
        民政局印”之關防，其證明力絕對比被告臨訟央人代出之證明書強，矧因距
        今已二十多年，其時尚無從預期有今日之訴訟也！
      (3)自原證三十亦可知，若聖道育幼院是非法人團體（獨立機構），則其再增設
        幼稚園，何需一再經由原告臨時董事會及臨時會員大會討論？
    ３．證人李孫靈芝承認原證二十八的出席簽名是渠簽的，查原證二十八乃為籌辦
        原告財團法人而討論（報告事項之ａ分兩方面，即教會與孤兒院，足見二項
        工作在計牧師心目中是不可分的），當日計牧師本人在場、且亦被推選為首
        名董事，則再觀三年後召開之聖道育幼院第一次董事會，所稱“本會”亦即
        原告無疑：第一、是時土地及房屋均已登記在原告財團法人，故特別決議聲
        明三點，以釐清產權歸屬，計牧師本人親自在場，若被告仍強曰“本會”是
        美國總會，顯為睜眼胡說。其次，證人李滌生亦承認原證十三“我有寫，大
        概那是我簽字的”，凡此俱見李孫氏及其夫李滌生已記憶模糊，以致與白紙
        黑字之文獻矛盾，否則即係經有心人士之教導洗腦，乃呈現前後不一之破綻
        累累矣！
（十二）本件帳冊究竟是否為被告職權應保管範圍？頃據原告訴訟代理人閱卷發現被
        告于八十八年十月二十二日庭訊主張「被告之職務宿舍非原告提供，而是兒
        童之家交給的。帳冊已交回給“董事會”」（均見上揭日筆錄），爰陳述意
        見如次：
    １．據原證七，聖道育幼院院長猶若閣揆，其組織章程第七條明定“院長由中國
        佈道會聘任，院內職工人員由院長聘雇之”，可見被告大權在握，只需對中
        國佈道會負責，然而被告于八十七年六月二十日已抗拒移交與原告，自八十
        六年度起帳冊未交付原告合併報稅，何來交給“董事會”之實？又，若伊所
        言“董事會”是指聖道育幼院之董事會，則彼有怠忽職守亂為移交之嫌，應
        責被告取回交付原告，蓋因聖道育幼院董事會本身非被告之上級單位，只是
        一“監督並指導院務”之單位而已（詳見原證十三主席報告第一點末行），
        不應代聖道育幼院保管重要文件及帳冊。
    ２．被告的職務宿舍乃原告擁有之產權，聖道育幼院更是原告之附屬單位，此有
        原證七第一條開宗明義曰“聖道兒童之家係基督教中國佈道會附屬之慈善事
        業”（按原告歷年之法人登記資料亦明揭如此，兒童之家斷非一外國機構之
        附屬單位），原證十三末尾三點聲明，原證十之立案證書，原證十一聖道育
        幼院董事長須向原告董事長辭職，原證十四捐獻收據印原告法人登記字號：
        ：：在在證明，理所當然應由原告向被告請求返還職務宿舍。
（十三）本件委任關係乃存在於兩造之間，而非聖道兒童之家管理人與被告間。
    １．查原告既是一公益性財團法人，本身財源原是來自各方捐獻，故即使聖道兒
        童之家須自籌大部分財源，仍不妨礙伊為原告之下轄單位，此觀原證三十之
        Ｃ載籌辦思恩幼稚園基金壹拾萬元責由被告籌措之亦明。易言之，財團法人
        之董事會及內部主管本有籌款之當然義務，第不因其薪津來源為伊籌得之款
        ，伊即搖身一變成為老大，不再受原聘任者之監督，理由很簡單，彼何以能
        取信於眾而籌得款項？皆因彼可依法開立足堪扣抵所得稅之奉獻憑據，公眾
        所見乃政府所允許之財團法人並非被告私人！今原證七聖道育幼院組織章程
        第七條明載“院長由中國佈道會聘任”，且連該院董事會董事長不欲續任，
        亦須向原告辭職，試問，該院之人事總負責是誰？豈非上級單位之原告乎？
    ２．被告多年來亦擔任原告董事會成員之一，如今臨訟竟否認一己歷年來參與開
        會會議記錄（均已呈報主管機關）之真確性，若伊非原告所委任，原告董事
        會何需浪費時間討論其續聘否暨薪給待遇之調整乎？
（十四）被告答辯五狀一再罔視台北市○○○道育幼院為原告轄下單位之事實，所辯
        不足為憑，被告既拒絕將該院帳冊資料等交由原告統一向國稅局申報，猶振
        振有詞稱原告提不出支薪證明，當然是被告故意之行為所致。再者，被告訴
        訟代理人林大律師於該狀第八頁中間起狀稱「本律師確認當事人是正當的」
        ，顯然有不夠客觀中立之嫌：
    １．一位對孩子有愛心的人，不代表其行為或道德必是全面無暇，相反地，彼也
        可能陷入溺愛孩子之極端中（在此非意味被告已然如此），斯正如美國赫赫
        有名之電視佈道家牧師也會私下犯淫亂之理一般，有誰敢擔保某人是絕對聖
        賢乎？
    ２．原告訴訟代理人也曾自台北縣、市其他幼稚園老師口中風聞被告在思恩幼稚
        園之負面消息，然而「傳聞證據」既非目擊，何能一再傳揚？甚至本件被告
        因帳目不清為原告向士林地檢署提出告訴之前，原告訴訟代理人仍力勸原告
        主其事者：「一個人在二十年前犯錯，不代表今日照舊」，同理，一位口碑
        、清譽甚佳之人，其黑暗面若非為人目睹，誰能知曉？
（十五）被告主張聲明第二、三、四項為給付不能一節，顯屬無稽，縱有不能，亦屬
        出乎被告之故意行為，渠仍應依民法第五百四十一條之規定負責。
    １．關於第二項聲明，被告推稱伊已移交予聖道兒童之家董事會云云，核其所述
        猶若行竊者將贓物轉交伊相識者，然行竊者仍不免負返還予原主之責任。尤
        其聖道兒童之家董事會並不具法人機關之地位，甚至該董事會已經原告解散
        ，迄未再聘組，被告故為杜撰，直如掩耳盜玲。
    ２．本件起訴前之假處分，被告並未將其職務上所掌管物品移交原告，亦未託付
        具公信力之人，其失職卸責，莫此為甚！
    ３．同理，對聲明第三項之作廢被告印章等，亦屬被告卸下院長職務，必須移交
        辦理之事項，縱使被告另託他人，其未經原告首肯，亦屬非法。
（十六）對被告之答辯不爭執部分
    １．被告之薪資是由聖道兒童之家之帳下支付應無訛，蓋以聖道兒童之家之帳目
        夙由原告所監督，每到年底均須呈交原告，完成財團法人年度報稅事宜。
    ２．被告自民國五十九年起受聘於原告，是由原告之董事計志文牧師邀請來的。
三、證據：提出信函、聘任書及會議記錄節本、原告八十七年四月一日函、七十四年
    十月十五日函民政局、最高法院及台灣高等法院民事裁定、執行命令、相片、聖
    道育幼院組織章程、土地及建物登記謄本及所有權狀、建物位置勘測成果表、原
    告董事會會議記錄。孫栩仙先生手寫證詞、被告已收受原證三之證明、捐助章程
    暨原告之概況表、原告成立前之會員大會記錄及捐助證明書、聖道兒童之家立案
    證書及陽明山管理局民國五十九年三月二十三日公函各壹紙、徐亨親筆函及投郵
    信封、李勝雄律師民國七十年一月十四日函、聖道兒童之家民國五十五年十一月
    十日董事會議記錄、原告印製之空白收據暨奉獻者已收之收據（二者相同編號）
    聖道育幼院民國六十年十二月二十一日董事會議記錄、原告董事會民國七十年八
    月十四日董事會議記錄、「芥種成樹」節印本、陽明山管理局四八工營字第四五
    三○號營造執照、內政部公函、被告去函教育局之信箋、會員大會記錄、士林地
    方法院八十七年度重訴字第一八二號民事裁定、存款餘額證明書、提存書、平面
    圖及勘測成果表、基督教中國佈道會函及發文簿、存證信函及執據，郵局投遞後
    之收執、被告戶籍謄本、台灣高等法院民事裁定、被告開出之樂捐收據、台北市
    政府社會局八十九年十一月七日公函、聖道兒童之家最新之立案證書等件為證。
貳、被告方面：
一、聲明：
（一）原告之訴及假執行之聲請均駁回。
（二）如受不利判決，被告願供擔保或以等值之銀行可轉讓定期存單供擔保，請准免
      為假執行。
（三）訴訟費用由原告負擔。
二、陳述：
（一）程序部分：
  １．請求  鈞院命原告補繳訴訟費用：
      原告變更後訴之聲明第二、三項所列各項存款帳戶金額合計逾新台幣九千七百
      三十四萬六百三十八元（參原告八十九年三月十七日辯論意旨狀附表），請鈞
      院  命原告按此部分追加之訴訟標的金額補繳訴訟費用。
  ２．被告不同意原告訴之變更、追加：
      原告變更、追加訴之聲明第二項、第三項及第五項，被告不同意，合先敘明。
（二）實體部分：
  甲．主要答辯理由
  １．關於訴之聲明：
    (1)被告於假處分後已將職務上保管之文件、物品全部移交聖道兒童之家董事會，
      原告變更後訴之聲明第二項請求為給付不能。
    (2)變更後訴之聲明第三項所列各帳戶並無被告之印章，而且原告從未將所列各帳
      戶存款列入其財產清冊中，各該帳戶存款並非原告所有，原告無權更換存款印
      鑑章，原告請求協同辦理存款代表人變更並無理由。
    (3)原告提存於  鈞院之擔保金六百萬元係為擔保被告因假處分所造成損害賠償之
      用，原告於本案請求之訴訟標的價值遠大於假處分範圍，不應准許原告以該擔
      保金作為假執行擔保金。
  ２．兩造間並無委任關係或僱傭關係：
    (1)被告自五十九年起擔任聖道兒童之家院長，當時擔任原告董事長之李滌生證稱
      原告並未聘任被告，可證明兩造間並無委任關係或僱傭關係。
    (2)聖道兒童之家之前任院長黃明霞及前任院長李孫靈芝均證稱其院長職務非原告
      所聘任，依經驗法則被告並非原告所聘任。
    (3)曾任原告董事長之李滌生及聖道兒童之家歷任院長均證稱聖道兒童之家人事、
      行政、財務皆未受原告指揮監督，可證明被告擔任院長非原告所聘任。
    (4)被告之薪資是由聖道兒童之家支付，調薪是由聖道兒童之家董事會決定，原告
      從未支付被告薪水。
    (5)聖道兒童之家早於原告設立時存在，因信託關係而對外稱為原告之附屬機構，
      惟實際上人事、行政、財務獨立運作，被告院長職務非原告所聘任。
  ３．台灣高等法院八十九年抗字第一一五○號裁定並無既判力，不得據以認定聖道
      兒童之家為原告之附屬機構。
  ４．退萬步言，即使被告受聘於原告，行政院已公告自八十七年七月一日起原告有
      勞基法之適用，原告逕於八十七年六月三十日解聘被告，為權利濫用，於法不
      合：
    (1)退萬步言，即使被告受聘於原告，兩造應為僱傭關係，非委任關係，而且為不
      定期僱傭關係。
    (2)行政院勞委會於八十六年九月一日公告原告自八十七年七月一日起適用勞基法
      ，原告竟於公告後，適用勞基法前解僱被告，原告為權利濫用，其解僱於法不
      合。
  ５．原告解聘之通知並未送達於被告，不生解聘之效力。
  ６．原告所提各項證物均無法證明被告受聘於原告（詳如後述詳細答辯理由）。
  乙．詳細答辯理由：
  １．關於訴之聲明
    (1)關於原告變更後訴之聲明第二項：
    被告於假處分後已將職務上保管之文件、物品全部移交聖道兒童之家董事會，
      原告訴之聲明第二項請求為給付不能：原告訴之聲明第二項固請求被告移交存
      摺、印鑑、定存單、帳冊、收據、銀行保管箱鑰匙及聖道育幼院大印等物品，
      惟查，被告甲○○固擔任聖道兒童之家院長，惟上有聖道兒童之家董事會監管
      （參被證五十三號第五頁及原證七號原告所擬之章程第六條），原告變更後聲
      明第二項所列存摺、印鑑、定期存款存單、保管箱鑰匙及聖道育幼院大印等物
      品向來均由聖道兒童之家董事會保管，非被告所保管，而且，在原告對被告假
      處分後，被告無法執行院長職務，已將職務上保管之文件、物品及職務上必須
      使用之個人印章全部移交於聖道兒童之家董事會，聖道兒童之家董事會並另指
      派胡桂貞女士擔任代理院長，並陳報人事派令於社會局，原告請求被告移交聲
      明第二項之物品為給付不能。
    原告附表所列之存款資料，完全取自另案聖道兒童之家提供於法院之資料，且
      原告之現有財產清冊並無列入各該款項，由此可證原告從未提供或掌握聖道兒
      童之家財務：另原告八十九年三月十七日辯論意旨狀附表明載「左列十五筆均
      見該分行11.3.所出具之存款餘額證明書」，經查該存款餘額證明書係「聖道
      兒童之家」與「原告」另案訴訟中，聖道兒童之家所提出，有聖道兒童之家於
      另案之言詞辯論意旨狀（參被證六十六號）可稽，若無聖道兒童之家提出此資
      料，原告根本不知道聖道兒童之家有多少帳戶或多少存款，此由原告起訴時聲
      明只能概括請求帳冊、存摺等物品，無法列舉細目，亦可得證。如果原告確實
      聘僱或委任被告，且確實有權監管聖道兒童之家財務，豈可能多年來原告均不
      知聖道兒童之家有哪些帳戶？有多少存款？再者，原告向主管機關及  鈞院登
      記處陳報之現有財產清冊（被證七十三號）亦未列入各該筆存款，可證明各該
      筆存款並非原告所有。
    (2)關於原告變更後訴之聲明第三項：
    聲明所列各帳戶並無被告之印章，亦非以被告為代表人，被告無從協同辦理變
      更代表人：被告於假處分後已將涉及院長職務之文件、物品及個人印章移交於
      聖道兒童之家董事會，即使藉用被告名義開戶之帳戶存摺、存單、印章亦均移
      交於聖道兒童之家董事會，不在被告保管中，已如前述。更何況變更後聲明第
      三項所列各帳戶現在並無以被告為代表人之印鑑章，原告請求被告協同辦理變
      更代表人為給付不能。
    聲明所列各項帳戶並非原告所開立，且其中存款亦非原告所有，原告無權更換
      代表人：
      Ａ請  鈞院命原告舉證聲明第三項及八十九年三月十七日辯論意旨狀附表所列
        各項存款為原告所有之財產。
      Ｂ事實上，聲明第三項及原告辯論意旨狀附表所列各項帳戶乃聖道兒童之家董
        事會所開設，非原告開設，所寄存款項亦為聖道兒童之家之財產，非原告之
        財產，因此，原告之現有財產清冊（參被證七十三號）未列入各該筆存款，
        該存款既非原告所有，原告請求變更代表人，並非有理。
    原告依民法第五四一條為訴之聲明第三項請求並非有據：
      Ａ「協同辯理存款人代表人變更」並非「交付」，與民法第五四一條第一項規
        定不合：民法第五四一條第一項固規定：「受任人因處理委任事務，所收取
        之金錢、物品及孳息，應『交付』於委任人」。惟原告訴之聲明第三項係請
        求「被告以『基督教中國佈道會聖道兒童之家』、『台北市○○○道兒童之
        家』：：之代表人使用于如前項附表所列行庫郵局之帳戶及定期存款，被告
        應協同原告至各該行庫郵局辦理存款人之代表人變更為原告指定之代理人」
        ，即請求被告「協同」原告至各行庫郵局辦理存款代表人「變更」，查「協
        同」「變更」並非「交付」，原告依民法第五四一條第一項為訴之聲明第三
        項之請求顯非有據。
      Ｂ被告並非以自己名義為原告取得各項存款，且「協同辦理存款人代表人變更
        」，亦非「移轉」，與民法第五四一條第二項規定不合：按民法第五四一條
        第二項規定：「受任人以自己之名義，為委任人取得之權利，應移轉於委任
        人。」惟查聖道兒童之家所有之存款，均為捐款人捐獻給聖道兒童之家作為
        孤兒之用，並非捐獻給被告，被告亦從未以自己名義取得捐款，更從未以自
        己名義寄存於行庫郵局，原告亦自認各該存款「自始不曾為被告私人所有」
        ，原告何能依民法第五四一條第二項為聲明第三項之請求？再者，原告聲明
        第三項請求「協同辦理存款人代表人變更」亦與民法第五四一條第二項規定
        之「移轉」有間，原告依民法第五四一條第二項為訴之聲明第三項請求乃屬
        無稽。
    (3)關於原告變更後訴之聲明第五項：原告固提存于  鈞院（八十八年度存字第二
      九號）六百萬元，惟該擔保金係為擔保原告對被告假處分所造成損害賠償之用
      ，經查原告對被告假處分之範圍僅禁止被告執行聖道兒童之家院長職務而已，
      有假處分裁定可稽。惟原告於本案訴訟中所請求之訴訟標的價值遠大於該假處
      分範圍，一旦准許原告之請求，被告之損害非該處假分擔保金所能填補，請
      鈞院勿准許原告以該擔保金作為假執行擔保金。
  ２．兩造間並無委任關係或僱傭關係：
    (1)被告自五十九年起擔任聖道兒童之家院長，當時擔任原告董事長之李滌生於鈞
      院證稱伊並未聘任被告，可證明原被告間並無委任關係：
    被告甲○○自五十九年十月起擔任聖道兒童之家院長：
      證據：Ａ原告起訴狀第一頁反面倒數第二行及八十八年七月廿三日準備書一
              狀第六頁第六行自認。
            Ｂ聖道兒童之家三十年大事紀要。
    被告於五十九年受聘擔任聖道兒童之家院長時，原告之董事長為李滌生：
      Ａ原告於五十五年十月間推選李滌生擔任第二屆董事長。
        證據：原告五十七年三月十一日法人登記聲請書。
      Ｂ李滌生擔任原告董事長至六十四年，原告於六十五年六月推選譚約瑟擔任第
        三屆董事長。
      證據：台灣台北地方法院公告。
      Ｃ依前揭證據（參被證五十五號、五十六號），被告於五十九年受聘擔任聖道
        兒童之家院長時，原告之董事長為李滌生。
    李滌生於  鈞院證稱伊擔任原告董事長期間從未聘任被告：曾自五十五年至六
      十四年擔任原告董事長之證人李滌生，於八十八年十二月十七日證稱：「（問
      ：在擔任董事長期間有無聘任這三名院長？）沒有，院長都是計志文牧師聘任
      的。」由此可證，李滌生於五十九年擔任原告董事長時並未聘任被告，質言之
      ，被告擔任聖道兒童之家院長並非因原告委聘，原告與被告間並無委任契約存
      在。
    (2)聖道兒童之家之前任院長亦非原告所聘任，依經驗法則被告並非原告所聘任：
    原告於五十三年成立。
      證據：原告五十三年十月二十日法人登記聲請書。
    李孫靈芝自五十五年五月至五十九年二月擔任聖道兒童之家第二任院長，其擔
      任院長並非原告聘任：
      證據：Ａ聖道兒童之家三十年大事紀要。
            Ｂ證人李孫靈芝證明書。
            Ｃ證人李孫靈芝八十八年十二月十七日證稱：「（問：曾擔任聖道兒童
              之家院長？）是，在民國五十五－五十九年」，「（問：當時是誰請
              你擔任院長？）計志文」，「（問：你在兒童之家任院長期間，院內
              人事行政財務狀況都向誰報告？）要事向計志文報告，小事我自行處
              理，他是美國總會會長」。
    黃傅明霞自五十九年二月至五十九年十月擔任聖道兒童之家第三任院長，其擔
      任院長並非原告聘任：
      證據：Ａ聖道兒童之家三十年大事紀要。
            Ｂ證人黃傅明霞證明書。
            Ｃ證人黃傅明霞八十八年十二月十七日證稱：「（問：何時任兒童之
              家院長？）五十九年二－十月」；「（問：任院長期間有無支薪？
              ）有，但我都奉獻了」，「（問：錢由誰支付？）美國總會交由兒
              童之家，兒童之家再轉交給我」，「（問：是誰請你擔任兒童之家
              院長？）計志文牧師到香港找我，請我擔任院長。」
    由以上說明及證據，可證明聖道兒童之家第二任、第三任院均是在原告五十三
      年成立之後才受聘擔任院長，但第二任院長李孫靈芝及第三任院長黃傅明霞均
      非由原告聘任，係由美國總會會長計志文聘任，依經驗法則被告甲○○擔任聖
      道兒童之家第四任院長亦非由原告所聘任，原告與被告間無委任或僱傭關係。
    (3)曾任原告董事長之證人李滌生及聖道兒童之家前任院長均證稱聖道兒童之家人
      事、行政、財務均未受原告指揮監督，由此可證明被告擔任院長並非原告所聘
      任：
    曾任原告董長長之李滌生證稱聖道兒童之家人事、行政、財務未受原告指揮監
      督：證人李滌生八十八年十二月十七日證稱：「（問：你和兒童之家何關係？
      ）中國佈道會分二個部分，一個是教會，一個是孤兒院，我只是管教會的部分
      ，當時都找不到孤兒院院長，後來計志文牧師就找我太太李孫靈芝擔任院長」
      ，「（問：當時計志文牧師叫你不要管孤兒院？）他沒講但他知道我不會管，
      因一向負責人只管教會」，「（問：在你任教會董事長任內有無管兒童之家的
      院務？）沒有，只是院長是我內人，夫妻間有時會討論，但大權還是她的」。
    聖道兒童之家第二任院長李孫靈芝證稱於院長任內人事、行政、財務只向美國
      總會會長計志文報告，與原告無涉：證人李孫靈芝八十八年十二月十七日證稱
      ：「（問：你在兒童之家任院長期間，院內人事、行政、財務狀況都向誰報告
      ？）要事向計志文報告，小事我自行處理，他是美國總會會長」，「（問：你
      任院長期間院內人事行政是否聽中國佈道會之指揮？）都沒有，當時二個都沒
      直接的關係，但報稅方面我不管，所以不清楚」。
    聖道兒童之家第三任院長黃傅明霞證稱伊擔任院長時只向計志文牧師報告，未
      曾聽聞有原告存在：證人黃傅明霞八十八年十二月十七日證稱：「（問：你任
      院長期間兒童之家之人事、行政、財務是否受財團法人基督教中國佈道會之指
      揮監督？）我沒聽過這個名字，我都是自己處理院務，再向計志文牧師報告」
      。
    由以上證人之證詞可證明原告無權指揮監督聖道兒童之家人事、行政、財務，
      而且事實上原告也從未指揮監督聖道兒童之家。如果聖道兒童之家院長是由原
      告聘任，原告豈可能無權指揮監督聖道兒童之家？由此可證原告與被告間並無
      委任或僱傭關係。
    (4)被告之薪資是由聖道兒童之家支付，調薪是經聖道兒童之家董事會決定，原告
      辯稱與被告有委任關係，卻提不出支付薪水之證明：
    被告甲○○擔任聖道兒童之家院長，是由聖道兒童之家支付薪水，此有聖道兒
      童之家之帳冊及聖道兒童之家之薪資簽收表可稽。
    聖道兒童之家員工（包括被告）每年七月調整薪水，均由聖道兒童之家董事長
      章民強批准，此有聖道兒童之家八十年至八十七年每年七月之薪資調整表可稽
      。
    原告主張其聘任被告擔任聖道兒童之家院長，原告與被告間有委任關係云云，
      經查被告自民國五十九年擔任聖道兒童之家院長迄今已近三十年，如果原告確
      實有委任被告擔任院長，按諸常理，原告理應支付被告薪資，惟原告迄今未能
      舉證證明其支付薪資予被告，其前開所辯，顯不可採。
    (5)聖道兒童之家早於原告設立時存在，因信託關係而對外稱為原告之附屬機構，
      惟實際上人事、行政、財務獨立運作，被告院長職務非原告所聘任：
    聖道兒童之家為基督教中國佈道會美國總會所設立之關懷孤兒團體：
    Ａ事實：聖道兒童之家為計志文牧師及沈保羅牧師所創立，民國四十一年間計志
            文牧師為基督教中國佈道會總會會長、沈保羅牧師為總會第一副會長兼
            台灣區辦事處主任，計牧師與沈牧師於港澳台各地開拓教會，並創辦孤
            兒院，聖道兒童之家為計牧師與沈牧師所創立，隸屬於基督教中國佈道
            會美國總會之下，至民國七十三年聖道兒童之家切斷與美國總會之經濟
            支援關係而獨立，有聖道兒童之家與原告聯名致美國總會函及美國總會
            公開聲明函可稽。
    Ｂ證據：
    ａ原告於另案所提出「芥種成樹」記載「台中福幼園時期：一九五二年台中思恩
      堂落成，所遺太平路小禮拜堂舊址，即由本會（即基督教中國佈道會總會）改
      為孤兒院收容孤兒，此為本會在台灣辦理福幼事業之開始  ﹂。
    ｂ曾任原告財團法人基督教中國佈道會董事長孫栩仙長老於「創辦人計志文牧師
      生平簡介」一文指出：「迨大陸淪陷，政府遷台，他差遣沈保羅牧師來台擴展
      創立教會及收養孤兒工作，：：：民國五十年並在天母地方創設『聖道兒童之
      家』」。
    ｃ沈保羅牧師著「流淚撒種」一文指出：「一九三九年左右，大陸變色，計志文
      牧師欲將部分工作轉移至台灣，：：我和沈師母便負責中佈會在台灣福音開拓
      的工作。：：：一九五二年間，於現今台中思恩堂，：：：，收留的孩子越來
      越多，我們便將教會部分地方加建宿舍：：。後來計牧師知道我們『福幼園』
      的情況，便願意在金錢上支持我們」
    基督教中國佈道會台灣區辦事處隸屬於基督教中國佈道會美國總會：
    Ａ事實：基督教中國佈道會美國總會之下設有港澳台區辦事處，其中之一為台灣
            區辦事處至民國六十六年底開始台灣辦事處脫離美國總會獨立美國總會
            不再為經濟供應。
    Ｂ證據：原告所提出「芥種成樹」之「基督教中國佈道會組織圖」，以及中國佈
            道會台灣區總分類帳明載自六十六年十月之後美國總會即不再補助台灣
            區辦事處經費。
    原告財團法人基督教中國佈道會為基督教中國佈道會台灣區辦事處為稅務上之
      需要而設立：
    Ａ事實：基督教中國佈道會台灣區辦事處自民國卅八年由計志文牧師派沈保羅牧
            師來台傳福音開始，迄於民國六十六年脫離基督中國佈道會美國總會而
            獨立為止。於民國五十三年，為因應稅務上之需要，向主管機關聲請設
            立「財團法人台灣省基督教中國佈道會」，即原告「財團法人基督教中
            國佈道會」之前身。
    Ｂ證據：「財團法人台灣省基督教中國佈道會」申請設立財團法人時之董事長沈
            王從潔為沈保羅牧師夫人，沈保羅牧師擔任第一屆董事，當時沈保羅牧
            師為基督教中國佈道會台灣區辦事處主任，有原告於另案中提出之帳冊
            可稽。
    聖道兒童之家與基督教中國佈道會台灣區辦事處為各自獨立之平行單位，不相
      隸屬：
    Ａ事實：如前所述，聖道兒童之家與基督教中國佈道會台灣區辦事處均為基督教
            中國佈道會美國總會所設立，為各自獨立且平行之單位，互相無隸屬關
            係。
    Ｂ證據：
    ａ基督教中國佈道會美國總會曾發表公開聲明：「台北天母聖道兒童之家（又稱
      聖道育幼院）乃由中國佈道會創立，始初一切經費均由美國總會撥助」，「（
      一）聖道育幼院院長之僱用原由總會通過會長執行。自計牧師退休後，院長僱
      用權則交由該院之董事會執行。該董事會是一切行政最高組織。」「（二）聖
      道育幼院之產業權亦由董事會執管。總會支助經費亦直接寄交聖道育幼院收。
      」。
    ｂ基督教中國佈道會美國總會所資助聖道兒童之家之款項，均直接匯寄給聖道兒
      童之家，不經台灣區辦事處，有原告於另案所提出之一九六○年天母兒童之家
      現金帳抄件記載「11/12收總會匯捐款US1401.46」，「11/17收總會匯捐款
      US7,000」，「12/24收總會匯捐款US2,000」可稽。
    ｃ基督教中國佈道會美國總會匯寄至台灣款項，有十分之九是給聖道兒童之家，
      只有十分之一給台灣區辦事處，有中國佈道會台灣區總分類帳每月記載「來兒
      童之家US$2,430」、「來台處US$270」可稽。
    ｄ聖道兒童之家與台灣區辦事處或原告財團法人基督教中國佈道會向美國總會行
      文時是共同具名，有民國七十四年三月廿二日致美國總會函可稽。
    ｅ基督教中國佈道會台灣區辦事處於民國六十六年自美國總會脫離後，即不再接
      受美國總會之經費補助，有中國佈道會台灣區總分類帳可稽。惟聖道兒童之家
      仍按月繼續接受美國總會之經費補助，有民國六十九年至七十三年美國總會補
      助聖道兒童之家經費明細可稽，如果聖道兒童之家隸屬於基督教中國佈道會台
      灣區辦事處或原告財團法人基督教中國佈道會之下，豈有可能台灣區辦事處及
      原告均脫離美國總會後，聖道兒童之家仍按月接受美國總會之經費補助！
    ｆ證人李滌生牧師於另案證稱：「中佈會台灣辦事處與兒童之家好像是雙胞一樣
      ，母親是指計志文牧師，即美國總會。」
    依左列說明及證據，聖道兒童之家管理人與原告財團法人基督教中國佈道會間
      有信託關係：
    Ａ士林三玉段三小段十、十一、十二、十三地號土地：
    ａ聖道兒童之家創辦人及原告第一屆董事沈保羅牧師證明書：沈保羅牧師證明書
      記載：「民國四十多年間，本人自國內外講道聚會收入，購置台北市○○區○
      ○段三小段一○、一一、一二、一三等地號土地，並興建建物（台北市○○○
      路六之二號），專為聖道兒童之家關懷孤兒事工之用。台灣中國佈道會於民國
      五十三年十月間向台北地方法院聲請設立財團法人台灣省基督教中國佈道會（
      嗣後更名為財團法人基督教中國佈道會），當時雖有捐助證明書，惟右揭土地
      及建物實為聖道兒童之家所有，僅是暫時信託登記於財團法人台灣省基督教中
      國佈道會名下」。證人沈保羅牧師於另案亦證稱：「（問：此份證明書是否你
      開立？）是的。（問：系爭土地是否你出面購買？）是的。（問：資金來源？
      ）是我在各地教會講道教徒奉獻的，有部分是計牧師募款來的。」。
    ｂ聖道兒童之家第一屆董事及原告第一屆董事長李滌生牧師證明書：李滌生牧師
      證明書記載：「台北市○○○路六之二號聖道兒童之家之建物及所座落之土地
      ，係聖道兒童之家藉用財團法人基督教中國佈道會之名義登記，但事實上仍屬
      聖道兒童之家所有，中國佈道會無權管理、使用或處分」。證人李滌生牧師於
      另案證稱：「我看內容是事實，沒有錯、就簽名。」證人李滌生牧師又證稱：
      「（問：當時天母土地登記在何人名下？）借用台灣區中佈會名義去登記，故
      財團法人無權利分其財產，這是計牧師及沈牧師募來的錢，要用在孤兒身上。
      」。
    ｃ前聖道兒童之家董事長徐亨長老證明書：徐亨長老證明書記載：「本人係聖道
      兒童之家捐助人及前任董事長，現在天母三玉段天母東路六之二號土地及房屋
      係為聖道兒童之家孤兒院專用並登記為孤兒之用途，不得作為他用」。
    ｄ聖道兒童之家董事及原告前董事陳韋郁琇證明書：陳韋郁琇董事證明書記載：
      「聖道兒童之家之建物及座落土地係藉用財團法人中國佈道會之名義登記，中
      國佈道會無權管理、使用或處分」。
    ｅ土地原為沈保羅牧師名下，後來才過戶至原告名下。
    ｆ民國四十九年系爭十、十一、十二、十三地號土地破土典禮時，所揭示為「聖
      道兒童之家破土典禮」，有相片可稽。
    Ｂ士林三玉段三小段三地號土地：查系爭三地號土地為聖道兒童之家管理人徐亨
      向謝陳茶所購買，共支付頭期款八十萬元、第二期款六十八萬七千三百五十一
      元，以及尾款四十一萬八千三百九十九元、代書費六千七百九十八元，有經會
      計師查核之收支報表及聖道育幼院銀行存摺可稽。
    Ｃ志文樓建物：
    ａ建築工程合約是由聖道兒童之家管理人章民強與建商所訂立，有合約書可稽。
    ｂ建築經費由聖道兒童之家支付，有聖道兒童之家建築禮堂志文樓之付款明細表
      、支票簿存根及帳冊可稽。
    Ｄ系爭土地上之其他建物亦為美國總會、計志文牧師、沈保羅牧師或聖道兒童之
      家出資建造，非原告出資建造：
    ａ建號三○四七○－一號二層樓建物，為民國四十九年三月十六日即已建造完成
      ，至六十八年始信託登記於原告名下，有建物謄本可稽。
    ｂ建號三○四七○－二號四層樓建物，為民國五十八年七月八日即已建造完成，
      至六十八年始信託登記於原告名下，有建物謄本可稽。
    ｃ建號三○四七○－三號四層樓建物（多加樓新建廚房工程）為民國七十一年聖
      道兒童之家募款興建，有支出帳冊（被證卅一號）可稽，惟仍信託登記於原告
      名下。
    Ｅ系爭土地建物之用途：
    ａ建號三○四七○－一號二層樓建物，謄本記載「主要用途聖道兒童之家」，有
      建物謄本可稽。
    ｂ建號三○四七○－二號四層樓建物，謄本記載「主要用途孤兒院、教室、宿舍
      」，有建物謄本可稽。
    ｃ建號三○四七○－三號四層樓建物（多加樓新建廚房工程）謄本記載「主要用
      途孤兒院」。
    ｄ系爭建號三○四七○－四號四層樓建物建造執照記載「起造人私立聖道育幼院
      董事長章民強」（被證卅三號），土地謄本記載「主要用途會議室、宿舍活動
      中心、圖書室」。
    ｅ證人沈保羅牧師於另案證稱：「（問：何以買這些土地？）我內人是護士，在
      台中看到有一些孤兒無人教養，故想開始照顧這些孤兒，我們在台中時尚無買
      土地，：：後來孤兒漸多，政府也送一些孤兒來，故我們在台北先買土地。」
      「我的理解是土地均屬孤兒院的。」「我捐錢目的是為了兒童福利。募款及動
      用款項目的均為了兒童。」「是因為土地雖登記在我名，但此財產不是我的，
      包括我及計牧師都不能動，這個土地是孤兒院之財產。」（參被證八號）。
    ｆ證人沈保羅牧師於另案證稱：「（問：系爭土地有無供教會或其他用途所用？
      ）沒有，只供孤兒院所用，教會與孤兒院是各自獨立運作，經費是各自的，沒
      有互交流。」。
    ｇ證人李紹景於另案證稱：「（問：買系爭土地是否參與）是的，是沈保羅牧師
      要託我的，當時買土地是為兒童之家，供孤兒院所用，沈牧師有告訴我，錢是
      沈牧師給的，房子是我找工程人員來蓋的。」。
    Ｆ財務上原告始終依靠美國總會及聖道兒童之家經濟支援，聖道兒童之家於民國
      七十三年脫離美國總會後經濟即自立：如前所述，原告為中國佈道會台灣區辦
      事處所設立，自設立迄於民國六十六年底脫離美國總會止，其經濟由美國總會
      供應，自民國六十八年起至今原告經濟則由聖道兒童之家及聖道兒童之家附設
      思恩幼稚園所供應，有聖道兒童之家支付原告明細表及思恩幼稚園支付原告明
      細表可稽，累計達九百四十七萬元。惟聖道兒童之家自民國七十三年脫離美國
      總會自立後，經濟完全獨立，聖道兒童之家非但未曾得到原告經濟支援，反而
      在經濟上支援原告。證人李滌生牧師於另案證稱：「（問：中佈會有無撥經費
      予兒童之家？）沒有，從來沒有。」證人沈保羅牧師於民事訴訟案亦證稱：「
      （問：兒童之家經費是否自被告來？）是美國總會及我個人募款的，沒有自被
      告來，美國總會之錢也不會經被告那轉來，自以往至今均如此。」。
    Ｇ聖道兒童之家向來人事、行政、財務皆獨立自主，實質上非原告之附屬機構，
      證據及說明如左：
    ａ原告章程所附概況表明載：「本會所屬各單位其財務收支均自行負責處理」。
    ｂ原告呈報主管機關函自承聖道兒童之家一切事務與財務收支均獨立：原告於七
      十年發函主管機關台北市士林區公所，自承，「本會所屬各單位，對財務內外
      一切事務上之處理，向由所屬單位自行派有專人辦理，育幼院（即聖道兒童之
      家）設有董事會審查」，「本會所屬育幼院及各地區教會，對一切事務與財務
      收支等，均得以單獨處理」（被證卅九號）。
    ｃ興建系爭建物志文樓之費用將近一千五百萬元，完全由聖道兒童之家自行籌措
      ，原告未支付分毫，有原告於七十年發函台北市士林區公所，記載「本會聖道
      育幼院籌建禮堂案，由該院辦理，建築費亦由該院籌措」（被證卅九號）可稽
      。
    ｄ聖道兒童之家於美援中斷後，長達六、七年陷入困境時，原告並未支援，全賴
      聖道兒童之家院長及董事四處募款支撐：民國六十五年左右，固定支持聖道兒
      童之家經濟之計牧師退休後來辭世，隔數年美援又停止，聖道兒童之家經濟來
      源霎時中斷，全院陷入斷炊之危，在一百三十個院童沒米下鍋、沒錢繳學費的
      日子，訴願人未曾伸出援手，約六、七年的時間，全靠聖道兒童之家傅院長及
      董事會諸董事四處奔走募款，有聖道兒童之家院友會撰寫「急需您的關懷」文
      集可稽。
    ｅ聖道兒童之家對外行文，由院長及聖道兒童之家董事會獨立為之，無須經原告
      ：聖道兒童之家董事會之召開，向來直接向主管機關台北市政府社會局報備，
      對外行文，亦由被告甲○○或聖道兒童之家管理人即董事長章民強獨立為之，
      不經原告，有聖道兒童之家七十三年八月三日函及八十五年十一月二十日函可
      稽。
    ｆ員工聘任、調薪、人事管理制度等皆由聖道兒童之家董事會自行決定：聖道兒
      童之家每年員工調薪皆由聖道兒童之家董事會自行審議決定，員工聘任、人事
      管理任用辦法之擬定亦如是。
    ｇ設備購置、修繕工程均由聖道兒童之家董事會自行決定：聖道兒童之家軟硬體
      各項設備之購置、修繕工程均由聖道兒童之家董事會自行決定，原告從未過問
      。
    ｈ每年收支預算編列及結餘款項之運用、保管，由聖道兒童之家董事會自行決定
      ：聖道兒童之家每年收支預算之編列，由董事會審核，每年結餘款項之運用、
      保管亦由董事會決定（參被證四十三至四十五號），原告無權過問。
    ｉ證人李滌生牧師於另案證稱：「我當台灣區辦事處主任，只能管教會方面之事
      ，不能管兒童之家之事」「（任中佈會董事長期間，有無管理兒童之家？）無
      ，我從未干涉兒童之家運作，有時他們會來諮詢。」（參被證十七號）。
    ｊ證人李滌生牧師證稱：「（問：知否兒童之家人事、財務、行政如何處理？）
      是院長董事會自行商量。」。
    ｋ證人沈保羅牧師證稱：「在台中時我們孤兒院之經費即是獨立的，有自己會計
      及收支，如有捐獻直接任孤兒院帳戶。」「在台中時即以我個人中國佈道會沈
      保羅牧師的戶頭，用我個人圖章，不用佈道會圖章即可支用戶頭之錢。」「在
      台中時，用錢即用此戶頭，後來在台北買土地，有些錢是自美國來，寄到台灣
      ，是寄支票到我名義戶頭。」。
    ｌ證人沈保羅牧師證稱：「（問：兒童之家是否為被告附屬機構？）兒童之家成
      立比被告還早，非附屬的。」。
    ｍ證人沈保羅牧師證稱：「（兒童之家經費運用，行政、財政處理何人負責？）
      財政是兒童之家董事會負責，行政是美國總會會長決定。」。
    ｎ證人李勝雄律師證稱：「（問：兒童之家之院長包括調薪由何人決定？）是董
      事會決定。」「（問：兒童之家董事人選如何決定？）是董事會決定，我任董
      事，也是我們自己董事會決定，有缺位時，董事會決定找人遞補，開會決定。
      」「（問：兒童之家之人事決定，報由被告後，是否有被被告否決過？）據我
      所知沒有。」。
  ３．台灣高等法院雖駁回聖道兒童之家抗告，惟該裁定並無既判力，且聖道兒童之
      家已對該裁定提起再審：原告固向  鈞院陳報聖道兒童之家請求原告移轉土地
      案件業經台灣高等法院裁定駁回，惟查：
    (1)台灣高等法院之裁定並無既判力：按「訴訟標的於確定之終局判決中經裁判者
      ，除法律別有規定外，當事人不得就該法律關係更行起訴」，民事訴訟法第四
      百條第一項關於判決之既判力定有明文。惟裁定並無準用該條之規定，前揭台
      灣高等法院之「裁定」並非「判決」，並不生既判力。再者，最高法院七十三
      年台上字第三二九二號判例及八十四年台上字第二四○四號判例要旨明白揭示
      ：「民事訴訟法第四百條第一項規定確定判決之既判力，惟於判決主文所判斷
      之訴訟標的，始可發生。若訴訟標的以外之事項，縱令與為訴訟標的之法律關
      係有影響，因而於判決理由中對之有所判斷，除同條第二項所定情形外，尚不
      能因該判決已經確定而認此項判斷有既判力。」，查該案係聖道兒童之家請求
      中佈會移轉登記土地之訴訟，台灣高等法院裁定關於聖道兒童之家為中佈會附
      屬分支機構之認定，乃訴訟標的以外事項於理由中之判斷，依前揭最高法院判
      例要旨，並無既判力。
    (2)台灣高等法院之裁定有民事訴訟法第四百九十六條及四百九十七條之再審事由
      ，聖道兒童之家已提起再審：台灣高等法院該裁定雖認定聖道兒童之家具備非
      法人團體要件，有當事人能力，惟卻未經言詞辯論程序逕作實體認定聖道兒童
      之家附屬於中佈會，駁回聖道兒童之家抗告，就台灣高等法院之裁定雖不得提
      起再抗告，惟該裁定一方面認定聖道兒童之家有一定名稱、有董事會組織、設
      有事務所、有一定之目的，且有獨立之財產，為非法人團體；另一方面則就重
      要證據漏未審酌即認定聖道兒童之家為中佈會附屬之分支機構，乃前後矛盾，
      該裁定有民事訴訟法第四百九十六條及四百九十七條之再審事由，聖道兒童之
      家就該違法裁定，已於法定期間內依民事訴訟法第五百零七條規定聲請再審。
  ４．退萬步言，即使被告受聘於原告，行政院已公告自八十七年七月一日起原告適
      用勞基法，原告逕於八十七年六月三十日解聘被告，為權利濫用，於法不合：
    (1)退萬步言，即使被告受聘於原告，兩造應為僱傭關係，非委任關係，而且為不
      定期僱傭關係：
    被告係受聘於聖道兒童之家董事會（管理人），非受聘於原告，已如前述，退
      萬步言，即使被告受聘於原告，依民法第四八二條規定：「稱僱傭者，謂當事
      人約定，一方於一定或不定之期限內為他方服勞務，他方給付報酬之契約」，
      查被告係按月由聖道兒童之家支領薪資，提供勞務，且其薪資與一般受僱職員
      一樣逐年調整，有被告歷年薪資表（被證七十號）可稽，如認被告受聘於原告
      ，應是僱傭，而非委任。
    再者，原告固於董事會紀錄中曾有關於聘任被告及被告任期之記載，惟該紀錄
      僅是近年來偶有之記載，並非自五十九年至今於原告董事會每次被告屆任均有
      續聘紀錄，而且被告未曾收到原告之聘書，被告受聘為院長顯係不定期僱傭關
      係，非定期僱傭關係，否則當被告任期屆滿，如未予續聘即聘約終止，原告何
      須再大費周彰發函通知終止聘約！
    (2)行政院勞委會於八十六年九月公告原告自八十七年七月一日起適用勞基法，原
      告竟於公告後適用勞基法前解僱被告，原告為權利濫用，解僱於法不合：
    行政院勞委會於八十六年九月一日以台八十六勞動一字第○三七二八七號公告
      指定社會福利服務業自八十七年七月一日起適用勞基法（被證七十一號），查
      原告為財團法人，聖道兒童之家為照養孤兒之社會福利服務業，原告自八十七
      年七月一日起即有勞動基準法之適用。
    依勞基法第九條之規定，臨時性、短期性、季節性及特定性工作始為定期契約
      ，其餘均為不定期契約。而不定期契約除非有勞基法第十一條及第十二條情形
      ，雇主不得終止僱傭關係。查本件被告之工作非臨時性、短期性、季節性及特
      定性工作至明，於適用勞基法後，若無勞基法第十一、十二條情事，原告即不
      得解僱被告，乃原告竟於八十六年九月勞委會公告後，八十七年七月一日適用
      勞基法之前，法律空窗期對被告解僱，又未發予退休金或資遣費，原告之解僱
      乃權利濫用，於法不合。
  ５．原告之解聘通知並未送達於被告，不生解聘效力：
    (1)原證十九號之文件無被告簽收之回執，原告應舉證被告確實收到原告之解聘通
      知：原告固提出原證十九號Ａ．Ｂ．Ｃ三份文件主張被告已收到原告之解聘通
      知云云，惟查，原證十九號Ａ文件為原告內部發文，無被告簽收紀錄，Ｂ文件
      則為聖道兒童之家董事會發文，只能證明聖道兒童之家董事會有收到原告之發
      函，無法證明被告收受原告之解聘函，至於Ｃ文件，為原告所寄發之存證信函
      ，並無回執紀錄，究竟該信函是否真的寄給被告，或寄給其他人無從知悉，更
      無法證明被告曾收受該存函，原告仍應舉證被告收到原告之解聘通知。
    (2)原證卅五號係原告發給聖道兒童之家函文，由聖道兒童之家受僱人李曉玲代聖
      道兒童之家簽收，該函文並未送達於被告，不生終止委任關係之效力：原告於
      起訴時提出原證三號主張伊已對被告終止委任契約云云，惟查原證三號之函文
      並未送達被告（詳參被告八十九年二月二日答辯四狀第十頁第六行以下之說明
      ），原告就此部分始終無法舉證。嗣於八十九年四月二十七日辯論意旨狀，原
      告又提出原證卅五號（中道字第○○四七號函及李曉玲女士收文簽字），主
      張原告終止委任之函文已送達被告云云，惟查，原證卅五號中道字第○○四
      七號函正本受文者為「私立聖道兒童之家」，並非被告甲○○，而且發文簽收
      本之收文機關欄所列有四，即「兒童之家」、「甲○○」、「章民強」及「李
      文元」，聖道兒童之家受僱人李曉玲女士則於「兒童之家」下所對應之位置簽
      收（參原證卅五號），李曉玲女士係代「聖道兒童之家」收受該函文，並非代
      被告甲○○收受該函文，原告執此稱終止委任之函文已送達被告乙節，乃屬無
      稽。
    (3)原證卅六號收文機關並未列出被告，且事由所載為原告事後才填上去，李曉玲
      收文時並無「院長甲○○任期6.日止」一段文字，不得以此證明被告收受
      該函文：原告固提出原證卅六號函及公文收發簿影本主張被告之解聘函已由其
      秘書李曉玲代收云云。惟查，被告並未收到原證卅六號之函，且就原證卅六號
      所附公文收發簿影本被告否認真正。查該公文收發簿上收文機關只列聖道兒童
      之家及聖道幼稚園，並未列被告甲○○，而且李曉玲女士簽收時，該收發簿上
      事由並無「院長甲○○任期6.日止」一段文字，該段文字係原告嗣後再填
      上去，由該段文字筆跡明顯異於左右欄可見一斑。原告不得據上主張該函文已
      送達被告。
    (4)原證卅七號存證信函非被告簽收，被告並未收受該存函：另外，原告固又提出
      原證卅七號存證信函主張解聘通知已送達被告云云。惟查，原證卅七號存證信
      函之回執係由「基督教中國佈道會」、「聖道育幼院」簽收，並非由被告簽收
      ，原告不得主張已送達於被告。
  ６．原告所提各項證物均無法證明被告受聘於原告：
    (1)聖道兒童之家事實上並沒有依照原證七號組織章程運作：
    聖道兒童家董事並非原告延聘：
    Ａ原證七號組織章程第三條：「聖道兒童之家董事會由中國佈道會延聘熱心人士
      組織之」。
    Ｂ惟查聖道兒童之家董事早期是由計志文牧師邀請，後來則由聖道兒童之家董事
      及院長推薦延聘，而非原告所延聘，有下列證據可稽：
    ａ基督教中國佈道會總會（美國）一九八三年十月七日函略謂：「中佈總會近接
      孫栩仙長老六月十七日函，聲明『聖道育幼院各位董事均係由台灣中國佈道會
      所敦聘。二者本為一體，密不可分。』此種言論，本會不敢苟同。前者由徐亨
      長老任董事長，包括社會賢達，一向為本會信任。後者由孫栩仙長老任董事長
      ，包括中國佈道會選任董事。難道多年來育幼院董事都是『有名無實』之虛設
      ？每年召開董事會，通過預算，即發會議記錄，如此手續，均是多餘之舉？」
      （被證六十一號）。
    ｂ中國佈道會總會（美國）公開聲明：「聖道育幼院院長之僱用原本由總會通過
      會長執行，自計牧師退休後，院長僱用權則交由該院之董事會執行。該董事會
      是一切行政最高組織。」（被證六十二號）。
    聖道兒童之家董事會之任務不限於組織章程第四條所訂四項工作：
    Ａ原證七號組織章程第四條：「董事會每六個月開會一次，其任務如下：(一)核定
      年度工作計劃。(二)核定預算及審查收支款項。(三)審查院務進行狀況，人員工作
      情形。(四)監督工作之推行。」
    Ｂ事實上，聖道兒童之家之董事會不限於前述四項工作，尚包括其他工作，例如
      ：
    ａ員工薪資調整（參被證六十號）。
    ｂ募款。
    ｃ院舍籌款建設（參被證四十四號及四十五號）。
    聖道兒童之家之行政組織與組織章程第六條有重大不同：
    Ａ原證七號組織章程第六條：「聖道兒童之家董事會之下設院長一人，訓導員一
      人，教保員若干人」。
    Ｂ事實上聖道兒童之家自民國五十九年之行政組織即與原證七號七十九年之組織
      章程不同，除院長外，另設有院牧以及教保室、社工室、祕書室、會計室及總
      務室五個單位。
    聖道兒童之家院長是由計志文牧師聘任，後來改由其董事會聘任，而非原告財
      團法人基督教中國佈道會聘任：
    Ａ原證七號第七條：「院長由中國佈道會聘任」。
    Ｂ事實上聖道兒童之家院長早期係由中國佈道會美國總會會長計志文牧師聘任，
      後來改由聖道兒童之家董事會續聘，原告財團法人基督教中國佈道會從未聘任
      聖道兒童之家院長，此有下列證據可稽：
    ａ前開中國佈道會總會（美國）公開聲明。
    ｂ五十五年至六十四年擔任原告財團法人基督教中國佈道會董事長李滌生牧師證
      稱未聘牧被告擔任院長，而是計志文牧師聘任。
    ｃ聖道兒童之家第二任院長李孫靈芝及第三任院長黃傅明霞均證稱是計志文牧師
      聘任當院長。
    ｄ聖道兒童之家董事會續聘被告擔任院長。
    ｅ院長之薪資均是聖道兒童之家支付及調整。
    聖道兒童之家僅收容一百三十人左右，從未如組織章程規定收足二百五十名兒
      童：
    Ａ原證七號組織章程第九條：「聖道兒童之家目前計劃以收足（二五○）名兒童
      為度，以後視經濟及之許可再行增收」。
    Ｂ事實上，聖道兒童之家自民國五十年迄今，最多僅能收容一百三十六人，歷年
      均維持一百三十人左右，從無空間收足二百五十人。
    聖道兒童之家收容兒童之條件亦與組織章程之規定亦不相同：
    Ａ原證七號組織章程第十條規定父母雙亡或父母一方死亡或父母離婚實足年齡在
      三－八歲之兒童得申請入院。
    Ｂ事實上聖道兒童之家收容之對象除前述兒童外，尚包括：ａ家庭遭重大變故，
      使其流離失所無人照顧者。ｂ遭遺棄之街頭流浪兒。ｃ受虐之兒童、少年保護
      個案。ｄ三至十歲身體健康之兒童，此有台北市政府社會局所編台北市少年福
      利資源手冊第七十四頁及八十四年三月廿二日台灣地區公私立育幼機構觀摩及
      業務研習會手冊第八十七頁。
    (2)原證八號所載成立日期為原告所隸屬之「基督教中國佈道會台灣區辦事處」之
      成立時間，並非原告之成立時間，且「基督教中國佈道會台灣辦事處」與「聖
      道兒童之家」亦為平行、不互相隸屬之兩個單位：原告固提出原證八號法人登
      記資料，辯稱申請文件表明成立日期為民國卅八年一月一日，可證明原告於卅
      八年已成立云云。惟查，原告為財團法人，民法第三十條明文規定：「法人非
      經向主管機關登記，不得成立。」原告既於民國（下同）五十三年始經主管機
      關台灣省政府核准設立（被證四十七號），並於同年十月完成法人登記（被證
      四十八號），其成立時間當然於五十三年，不可能於五十三年之前已成立，至
      於原告申辦法人登記時所提出之原證八號概況表所謂「成立日期」，乃創設原
      告之「基督教中國佈道會台灣辦事處」成立之時間（參被告八十八年五月廿八
      日答辯狀第四頁正面第二行以下及附圖一），原告於登記成立時加以引用，並
      非原告成立之時間。更何況，曾擔任「基督教中國佈道會台灣區辦事處」主任
      之李滌生牧師於另案（  鈞院八十七年重訴字第一八二號）亦明白證稱：「中
      佈會台灣辦事處與兒童之家好像是雙胞胎一樣，母親是指計志文牧師，即美國
      總會，他在台設立了二個單位、二個機構，當初來台設了台灣區辦事處及兒童
      之家，我當過台灣區辦事處主任，只能管教會方面之事，不能管兒童之家之事
      」（參被證十七號），聖道兒童之家與台灣區辦事處既為平行單位，退萬步言
      ，即使原告以台灣區辦事處成立之時間當作原告之成立時間，依曾任台灣區辦
      事處主任李滌生牧師之證言，聖道兒童之家亦為獨立之機構，並非附屬於原告
      之下。
    (3)原證九號係基於聖道兒童之家信託於原告之前提，對外為向主管機關辦理法人
      登記所為之記錄：原告固又提出原證九號五十二年十一月廿二日會員大會記錄
      ，揭載「本會歷年來為建造教堂、孤兒院購置土地房屋」，可證明聖道兒童之
      家為其附機構云云。惟查，原證九號之會員大會主席為沈保羅牧師，並非原告
      第一任董事長沈王從潔（參被證四十八號），可證明原證九號之「本會」並非
      原告，再者，原證九號乃原告為辦理財團法人登記提出於主管機關之會議紀錄
      ，係以聖道兒童之家財產信託於原告為前提，當然會如此記載，否則主管機關
      根本不會核准財團法人設立，原告不得據此主張聖道兒童之家隸屬其下。
    (4)原證十號與證人李滌生牧師於另案之證述並無二致：聖道兒童之家自民國五十
      三年間即信託登記財產於原告名下，對外並以原告之附屬機構名之（參附圖一
      ），因此於五十九年間聖道兒童之家申請立案時，形式上其名稱當然以「私立
      台灣省基督教中國佈道會附設聖道兒童之家孤兒院」為名（參原證十號），此
      與證人李滌生牧師於另案證述：「我當過台灣區辦事處主任，只能管教會方面
      之事，不能管兒童之家之事」，「【問：是否曾任佈道會（即原告）董事長？
      】是的」「（問：任董事長期間，有無管理兒童之家？）無，我從未干涉兒童
      之家運作，有時他們會來咨詢」，「（問：中佈會有無撥經費予兒童之家？）
      沒有，從來沒有」（參被證十七號），其證詞主要在說明實質上之關係：兒童
      之家與原告是獨立的兩個機構，台灣區辦事處及原告均不能干涉兒童之家之運
      作，與原證十號並沒有任何矛盾或不一致之處，原告指原證十號與李滌生牧師
      之證詞相左乙節，顯屬無稽。
    (5)原證八號捐助章程、原證九號捐助證明書及原證十一號辭任書，均以原告與聖
      道兒童之家有信託關係為前提，形式上必須出具之文書，不得據此認定聖道兒
      童之家隸屬於原告：查聖道兒童之家既於原告成立時將財產信託於原告名下，
      對外以原告之附屬屬機構稱之，則原告之捐助章程（參原證八號）設立宗旨自
      然須涵蓋聖道兒童之家之目的事業，沈保羅牧師於設立財團法人時對外出具之
      捐助證明書（參原證九號）亦須陳明系爭聖道兒童之家所使用及信託之土地為
      原告所有，此乃當然之理。且聖道兒童之家於信託關係成立後，其對外以原告
      之附屬機構名之，聖道兒童之家董事長辭任時，形式上會向原告陳報（參原證
      十一號），同理，聖道兒童之家董事會選任董事長後，亦形式上會陳報於原告
      ，原告與聖道兒童之家之間之關係已經聖道兒童之家之創辦人，即原告首任董
      事長沈王從潔女士之夫沈保羅牧師說明清楚（參被證八號），原告之第二任董
      事長李滌生牧師（被證四十九號）亦指述歷歷（參被證十七號），原告不得逕
      以信託關係為前提所出具之形式資料主張聖道兒童之家隸屬於原告。
    (6)原證十二號李勝雄律師之意見書，係以雙方信託關係為前提所作，其中亦明白
      指摘原告應「同意並決定土地房屋範圍以及附屬之設備物品『永久』為育幼院
      收養並教育孤兒之用途」，可證明信託關係之存在：原告固提出李勝雄律師法
      律意見書（參原證十二號），指該意見書毫無隻字片語提及信託關係云云，惟
      關於原證十二號法律意見書，李勝雄律師已於另案明白說明：「當時我見兒童
      之家未成立財團法人，但人事、財務、行政均是兒童之家自己獨立運作，但對
      外無法人資格，我預見以後可能會有法律問題，權利會有爭議，我就提出此問
      題予當時董事會，當時我們為保障兒童之家權利，想提出第四點之要求，要求
      被告（即本件原告）同意」，「（問：當時何以未提信託關係？）當時雙方關
      係良好，提這太敏感，當時我的想法很明確是土地建物均屬兒童之家，很怕被
      被告（即本件原告）據為所有」（參被證八號），李勝雄之法律意見書既明白
      指摘原告應「同意並決定土地房屋以及附屬設備物品『永久』為育幼院收養並
      教育孤兒之用途」（參原證十二號），可證明土地房屋原屬兒童之家所有，否
      則如果兒童之家只是原告之附屬機構，根本沒有立場要求原告作此承諾，由李
      律師之法律意見書益可證明兒童之家與中佈會有信託關係存在。
    (7)原證十三號會議紀錄所指「本會」乃「基督教中國佈道會美國總會」而言，並
      非原告，原告不得據此主張聖道兒童之家隸屬於原告：原告固提出原證十三號
      聖道兒童之家董事會會議紀錄，主張聖道兒童之家隸屬於原告云云。惟查，原
      證十三號會議紀錄所載「本會附設聖道兒童之家」、「本院為中國佈道會附設
      之單位，並非獨立機構」，其中之「本會」及「中國佈道會」均係指「中國佈
      道會美國總會」而言，並非原告，原告曾於另案提出原證十三號資料（於另案
      為被證二號），經另案法官提示此資料於當時參與開會之證人李滌生牧師，李
      滌生牧師明白證稱：「（問：被證二號之決議其決議之由來？當時證人身分？
      ）當時我是台灣區主任，計牧師主持開會，我們照辦，所謂『本院為中佈會之
      附屬機構，非獨立機構』，是指總會而言，因為計牧師是總會負責人、創辦人
      ，他不會只代表台灣的中佈會，兒童之家是附屬總會之下」（參被證十七號）
      ，可證明原證十三號之「中國佈道會」為「基督教中國佈道會美國總會」並非
      原告，而且，原證十三號主席報告明載「本會附設聖道兒童之家成立迄今已『
      十四年』」，經查當時原告才成立兩年，何來附屬機構已成立十四年？可證明
      「本會」係指美國總會，並非原告。更何況當時原告之全名為「財團法人台灣
      省基督教中國佈道會」（被證七十四號），如果提及原告，應是「台灣省基督
      教中國佈道會」，不會說「中國佈道會」，所謂「中國佈道會」，當然是美國
      總會，不是原告，原告不得據此主張聖道兒童之家隸屬於原告。
    (8)原證十七號係就聖道育幼院董事聘任案「追認」，可證明聖道兒童之家董事人
      選非原告所能決定：原告固提出原證十七號，七十年元月廿七日董事會會議紀
      錄，指稱聖道兒童之家董事由原告所聘任，且被告之續聘及給薪均由原告決定
      云云。惟查，原證十七號原告董事會會議紀錄明載「聖道育幼院第五屆董事會
      董事徐亨等十五人已依聖道育幼院組織章程聘請成立擬請准予追認。決議：通
      過追認。」，可證明聖道兒童之家董事人選係由聖道兒童之家董事會自行決定
      ，原告係事後形式上追認。同理，因聖道兒童之家與原告之信託關係，形式對
      外稱原告之附屬機構，被告之續聘及調薪亦會追認記載於原告董事會會議紀錄
      上（原證十六亦同），原告不得執此主張與被告有委任關係。
    (9)原證十八號被告否認其真正，且孫栩仙之意見，與其他同時代參與原告及聖道
      兒童之家之沈保羅、李滌生、徐亨等人之證詞不一致，並非可採：原證十八號
      被告否認其真正，更何況，孫栩仙先生於沈保羅牧師時代只是擔任秘書，其擔
      任原告董事長亦在李滌生牧師之後，關於聖道兒童之家與原告究竟有無隸屬關
      係，不可能比沈保羅牧師或李滌生牧師更清楚，沈保羅牧師、李滌生牧師及徐
      亨先生既於另案明白證稱聖道之家之人事、行政、財務均獨立，且非隸屬於原
      告（參被八號及十七號至二十號），則原證十八號與沈保羅、李滌生、徐亨證
      詞不一致之部分，自非可採。
    (10)原證十九號為原告內部發文之紀錄，被告否認其真正，原告應舉證對被告終止
      聘約之意思表示已到達被告：原告固提出原證十九號主張終止委任契約之意思
      表示已到達被告，惟查原證十九號Ａ僅是原告內部之發文紀錄，其上並無被告
      或者原告所指「李秘書」之簽收紀錄，被告否認其真正，原告仍應舉證對被告
      終止委任契約之意思表示已到達被告。
（11）原告已於八十五年九月十八召開董事會決議出售聖道兒童之家所信託之土地，
      不得以原證二十號矇混伊背信之行為：原告固提出原證二十號，八十五年五月
      二十二日董事會會議紀錄，指稱伊就系爭聖道兒童之家所信託之土地使用擬有
      四項議案，並無出售土地謀利之情事云云，惟查，原告於嗣後即八十五年九月
      十八日已正式決議出售系爭土地，有董事會會議記錄（被證五十二號）可稽，
      且由原告所提出之原證二十一號董事會議記錄，亦明載要出售系爭土地，且出
      售所得之款項亦僅有少部分使用於聖道兒童之家，原告確實違反聖道兒童之家
      信託土地之本旨。至於原告對聖道兒童之家董事長章民強先生之攻擊全屬子虛
      ，聖道兒童之家全體董事自始即為院童之最大利益，主張原地改建，並有各項
      軟硬體之完整規劃，有聖道兒童之家未來發展計畫書（被證五十三號）可稽，
      相對於聖道兒童之家董事會對孤兒教養之用心，原告卻只想出售系爭土地換取
      金錢供其轄下單位花用，至於孤兒，則逕予遷至郊區，不顧其就學、就養之需
      要，實有愧於當年各捐款人購地建置孤兒院之苦心。
（12）原告所提出之「芥種成樹」乙書雖完成於一九六八年，惟係基督教中國佈道會
      總會之前二十年之工作紀錄，原告辯稱伊較美國總會成立為早乙節並非可採：
      原告固提出原證二十二號「芥種成樹」乙書，主張該書係於一九六八年付印，
      組織圖記載一九六六年，可證明原告較美國總會成立更早云云，惟查原告所提
      出之芥種成樹乙書卷首語明載「中國佈道會是計志文牧師伉儷於一九四七年所
      創辦，創立伊始，瞬達二十週年」，「神恩是足用的，致本會能夠在七個國家
      之內成立了三十五處教會及佈道所，七家中小學校，兩間神學院，兩個孤兒院
      及文字佈道出版社」（參原證二十二號），可證明芥種成樹是記錄一九四七年
      至一九六八年二十年來基督教中國道會總會之工作情況，基督教中國佈道會總
      會早於一九四七年即由計牧師創立，豈可能成立在原告之後？至於組織圖上所
      載一九六六年，係指截至一九六六年止基督教中國佈道會已發展完成之組織狀
      況，並非於一九六六年才有總會，原告不得擅作混淆。
（13）原證二十三號之「基督教中國佈道會」係指「基督教中國佈道會總會」，並非
      原告：原告固以原證二十三號聖道兒童之家院舍營造執照所載業主姓名「基督
      教中國佈道會沈保羅」指稱此所謂之「基督教中國佈道會」仍原告，並非總會
      ，否則為何記載沈保羅而非記載計志文云云。惟查，系爭土地乃沈保羅牧師及
      美國總會募款購置專為聖道兒童之家使用，興建房舍亦作為聖道兒童之家之用
      ，從而起造人自為「基督教中國佈道會（總會）」及「沈保羅」牧師，當時（
      民國四十八年）原告根本尚未成立（按：原告於五十三年才成立），豈有可能
      其上記載之「基督教中國佈道會」為原告？原告所辯顯與事實不合。
（14）內政部於原證廿五號函並未就原告與聖道兒童之家有無隸屬關係作實質認定，
      且原告申請對聖道兒童之家更名遭駁回，並提起訴願、再訴願已經內政部駁回
      ：原告固提出原證廿四號、廿五號主張內政部認定「有關財團法人基督教中國
      佈道會與台北市○○○道兒童之家是否有隸屬關係，係屬法人內部事務」云云
      ，惟查，於原證廿五號之內政部函並未就原告與聖道兒童之家之關係有實質之
      認定，且原告曾以聖道兒童之家隸屬於原告為由申請變更聖道兒童之家之名稱
      ，被台北市政府社會局駁回，原告向台北市政府及內政部分別提起訴願、再訴
      願亦均被駁回，有內政部訴願決定書（被證五十四號）可稽。
（15）原證廿六號發函時聖道兒童之家尚受美國總會之經濟支援，「基督教中國佈道
      會」係指美國總會，並非原告：查聖道兒童之家一直受美國總會經濟支援，直
      到民國七十三年始完全脫離總會經濟支援而獨立，從而，民國六十八年聖道兒
      童之家對台北市政府發函時，仍冠上「基督教中國佈道會」之名（參原證廿六
      號），此係指美國總會，並非原告，退萬步言，即使此「基督教中國佈道會」
      係指原告，亦合於聖道兒童之家與原告間之信託關係。
（16）原證廿七號係原告與聖道兒童之家信託關係為前提之記錄，不足證明兩造有委
      任關係：原證廿七號之原告董事會會議記錄固載有被告向原告董事會報告事項
      ，惟聖道兒童之家既然與原告有信託契約，對外形式上稱為原告之附屬機構，
      原告之董事會會議紀錄載有聖道兒童之家各項工作報告乃當然之理，否則如何
      通過主管機關之審查，原告執此主張與被告有委任關係誠屬無稽。原告又以律
      師公會全國聯合會按月向各地方律師公會收取費用比喻原告與聖道兒童之家之
      關係，由原告之比喻，益可證明聖道兒童之家非原告之附屬機構，而為獨立之
      非法人團體，蓋以律師公會全聯會與台北律師公會思考即可知，台北律師公會
      並不受律師公會全聯會指揮，其人事、行政、財務皆自己獨立，台北律師公會
      為獨立之法人，台北律師公會之理事長或職員亦非律師公會全聯會所聘任。
（17）原證廿八號係原告為辦理財團法人登記呈交主管機關之文件，以聖道兒童之家
      管理人與原告有信託關係為前提所作成：原告訴代固請求  鈞院提示原證廿八
      號（原告五十二年十一月廿二日會員大會紀錄），訊問證人李孫靈芝是否參加
      該次會議，證人李孫靈芝證稱：「實際上有無參加我不記得了」，「我簽的，
      大概是有參加，但時間太久了，我不記得了」等語。事實上，原證廿八號乃原
      告用以申請登記財團法人呈交主管機關的資料，為原告訴代所自承，換言之，
      該會議紀錄係以聖道兒童之家管理人與原告有信託關係（即聖道兒童之家的不
      動產信託登記於原告名下，聖道兒童之家形式上對外稱為原告之附屬機構）為
      前提所作成，即使證人李孫靈芝曾經於會議紀錄上簽名，亦不足以該會議紀錄
      否定證人證詞之真實。
（18）計志文牧師係以美國總會會長身份聘任被告，原告之董事長並未聘任被告，已
      經證人李滌生證明：原告固提出原證廿八號原告申辦財團法人登記之會議紀錄
      主張計志文牧師當時為原告董事之一，計牧師係代表原告董事會聘任被告云云
      。惟查，計志文牧師當時為美國總會會長，計牧師係以總會會長身份聘任被告
      ，並非代表原告董事會聘任，有民國五十九年任原告董事長之李滌生牧師於八
      十八年十二月十七日證稱：「問：在擔任董事長期間有無聘任這三名院長？沒
      有，院長都是計志文牧師聘任的」可稽。如果依原告所主張計志文牧師係以原
      告董事身份代表原告董事會聘任被告，當時擔任原告董事長之李滌生牧師豈有
      可能完全不知情？原告所主張顯非事實。
（19）聖道兒童之家名下存款，並非最近兩年才累積，原告未載於財產清冊，顯然該
      存款非原告所有：原告固辯稱財團法人由於資金流動上之需要，不可能將所有
      存款列於財產清冊陳報主管機關或法院登記處云云。惟查，聖道兒童之家名下
      存款高達新台幣（下同）九千七百多萬元（參原告八十九年三月十七日辯論意
      旨狀附表），此高額存款並非最近兩年才累積，平時資金流動需要根本不可能
      高達九千七百多萬元，原告既未將聖道兒童之家名下之存款記載於財產清冊上
      ，可證明這些存款根本非原告所有，原告憑何請求交存存摺及變更印鑑？
（20）聖道兒童之家自八十六年起已終止與原告之信託契約，實質及形式均非原告之
      附屬機構，無須再由原告代為申報稅務資料：原告於八十九年九月廿二日陳報
      狀固辯稱聖道兒童之家在被告主政下尾大不掉，自八十六年度起拒將帳目交由
      原告向國稅局申報云云。惟查，聖道兒童之家因為與原告有信託契約，實質上
      獨立運作但對外形式上稱為原告之附屬機構，而自八十六年起，聖道兒童之家
      已終止信託契約，不但實質上非原告附屬機構，對外形式上亦不再為原告之附
      屬機構，當然無由將帳冊交原告向國稅局申報，原告據此辯稱被告尾大不掉，
      實乃無稽。
三、證據：提出聖道兒童之家三十年大事紀要、原告法人登記書、終止信託函、聖道
    兒童之家董事會會議記錄、員工薪資表、受領憑據、原告提出之「芥種成樹」、
    筆錄、中國佈道會台灣區總分類帳總會帳、沈保羅牧師著「流淚撒種」文章、聖
    道兒童之家與原告聯名致美國總會函、美國總會公開聲明函、孫栩仙文章、原告
    於另案提出之帳冊、六十九年至七十三年美國總會補助聖道兒童之家經費明細、
    沈保羅牧師證明書、李滌生牧師證明書、徐亨長老證明書、捐助證明書及土地謄
    本、相片、收支報表、存摺、合約書、付款明細表及支票簿存根、帳冊、建物謄
    本、建造執照、聖道兒童之家支付原告款項明細表、思恩幼稚園支付原告款項明
    細表、原告概況表、原告七十年發函台北市土林區公所函及附件、社會局函、聖
    道兒童之家函、陳情書、台灣省政府核准設立函、原告五十三年法人登記證書、
    五十七年原告法人登記聲請書、基督教中國佈道會總會在台設立機構簡圖、李孫
    靈芝證明書、黃傳明霞證明書、聖道兒童之家董事會擬定之未來發展計畫書、內
    政部訴願決定、法人登記聲請書、台灣台北地方法院公告、帳冊、薪資簽收表、
    薪資調整表、基督教中國佈道會總會函、基督教中國佈道會總會公開聲明、資源
    手冊、研習會手冊、抗告狀、聖道兒童之家另案之言詞辯論意旨狀、實習家庭簡
    判、租賃契約書、本案相關假處分裁定、被告歷年薪資表、勞委會公告、聖道兒
    童之家陳報社會局函及人事派令、原告陳報  鈞院登記處現有財產清冊、原告五
    十三年法人登記聲請書、聖道兒童之家再審聲請收狀證明等件為證，並聲請傳訊
    證人李孫靈芝女士、黃傅明霞女士及李滌生牧師。
    理    由
壹、程序部分：
一、按：「訴狀送達後，原告不得將原訴變更或追加他訴，但有下列各款情形之一者
    ，不在此限：二、請求之基礎事實同一者。」民事訴訟法第二百五十五條第一項
    第二款著有明文。本件原告起訴請求：一、確認兩造之委任關係已在民國八十七
    年七月一日消滅；二、被告應立即將其職務上保管之各項帳冊、銀行存摺、印鑑
    、定期存款存單、表簿及文件等移交予原告或原告指定之代理人。嗣經多次變更
    ，於八十九年十二月二十二日確定其所請求之聲明為現在訴之聲明。經核原告雖
    數次改變其聲明，惟其所請求之基礎事實仍為同一，揆諸前開法條規定，其更正
    自應准許，附此敘明。
二、原告訴之聲明第二項請求被告應立即將其職務上保管如附表所示之銀行及郵局帳
    號之存摺、印鑑、定期存款存單、鑰匙、大印、各種帳冊移交原告；及第三項請
    求被告協同辦理存款代表人變更，係命被告為一定行為，為非財產權訴訟，依民
    事訴訟費用法第十六條規定，應徵裁判費新臺幣一百八十元。被告主張訴之聲明
    第二、三項之訴訟標的價額九千七百三十四萬六百三十八元，被告應補繳裁判費
    云云，尚無依據。
貳、得心證之理由：
一、本件原告起訴主張：被告自民國五十九年間受聘予原告，擔任原告轄下附設台北
    市○○○道育幼院（目前慣稱「聖道兒童之家」）院長一職，鑑於被告既為轄下
    一級主管，故同時選任伊為原告董事會一員，此有歷年來原告發予被告之聘任書
    影本可稽。嗣在民國八十五年間，原告董事會發現被告就其職務上帳目處理有非
    法情事，一再請伊出面說明，惟遭渠置之不理。原告不得已，為維護財團法人之
    財務健全，乃在八十七年五月向士林地方法院檢察署對被告提出刑事告訴（八十
    七年偵字第四九一三號），且在同年四月一日即已去函被告表示任期屆滿（八十
    七年六月三十日）後不再續聘。詎被告收受上開不再續聘之通知後，竟拒絕移交
    ，且即日進駐保全人員嚴陣以待，遂令原告新任命之代理院長不得其門而入，在
    無計可施下，原告祇得聲請假處分，禁止被告再以聖道育幼院院長身份執行職務
    ，以避免損害擴大，經被告一再抗告，終經最高法院八十八年三月四日維持台灣
    高等法院准許假處分之裁定而告確定。按原告為合法登記之法人，其前身乃一慈
    善事業綜合體，包括傳教及孤兒撫育、設立學校等，而聖道育幼院與原告間確屬
    隸屬關係，而非不相統屬之平行單位，聖道育幼院既為原告之附屬機構，依章程
    及歷年原告董事會會議紀錄，亦可見院長為原告所聘任，惟其薪給之支付則由聖
    道育幼院收入或募得的款項為支應。被告擔任原告轄下台北市○○○道育幼院院
    長之任期屆滿（八十七年六月三十日為末日），卻仍戀棧其位，抗拒移交，致影
    響原告財團法人之運作而不得不提起本訴，故兩造間法律關係如何誠有待司法釐
    清，而有提起訴之聲明第一項之確認利益，又被告自受原告委任為聖道兒童之家
    院長起，不論對外募款或收受捐獻，悉以原告附屬單位之名義行之，可見存放在
    聲明第二項所示之行庫郵局（見八十九年三月十七日原告辯論意旨狀之附表）之
    款項，自始至終不曾為被告私人所有，依民法第五百四十一條第一項規定，自應
    交還原告表彰上揭存放款項所有權之存摺、定期存款、存單外，並應協同原告至
    各該行庫郵局辦理存款人代表人之名義變更等語。
二、被告則以：聖道育幼院與原告同為基督教中國佈道會美國總會轄下之平行單位，
    互相不隸屬，育幼院院長之聘任亦從非由原告所決定，原告復未曾支付過院長薪
    水，復有原告歷任會長、育幼院歷任院長之證詞可稽，足見被告擔任育幼院院長
    ，與原告絲毫無涉；又被告於假處分後已將職務上保管之文件、物品全部移交聖
    道兒童之家董事會，原告訴之聲明第二項請求為給付不能：原告訴之聲明第二項
    所請求被告移交之存摺、印鑑、定存單、帳冊、收據、銀行保管箱鑰匙及聖道育
    幼院大印等物品，均非院長掌理保管之物品，而係聖道兒童之家董事會監管，在
    原告對被告假處分後，亦已將職務上保管之文件、物品及職務上必須使用之個人
    印章全部移交於聖道兒童之家董事會，原告請求被告移交聲明第二項之物品為給
    付不能。關於原告變更後訴之聲明第三項所列各帳戶並無被告之印章，亦非以被
    告為代表人，被告無從協同辦理變更代表人，蓋被告於假處分後已將涉及院長職
    務之文件、物品及個人印章移交於聖道兒童之家董事會，即使藉用被告名義開戶
    之帳戶存摺、存單、印章亦均移交於聖道兒童之家董事會，不在被告保管中，更
    何況變更後聲明第三項所列各帳戶現在並無以被告為代表人之印鑑章，原告請求
    被告協同辦理變更代表人為給付不能。又聲明所列各項帳戶並非原告所開立，且
    其中存款亦非原告所有，原告無權更換代表人。且原告之請求與民法第五四一條
    之規定有所不符，亦屬無據。
三、原告主張臺北市○○○道兒童之家為其附屬機構，從事撫育孤兒工作，其院長亦
    經原告所聘任，惟該聘任院長之委任契約業經原告於八十七年六月三十日終止之
    事實，業據提出聘任書、董事會議紀錄、解任函、臺北市○○○道兒童之家組織
    章程等件為憑。被告固不否認前開文件之真正，惟辯稱聖道兒童之家行政、人事
    、財務自始即獨立決定及執行，與原告之前身基督教中國佈道會臺灣區辦事處均
    為基督教中國佈道會美國總會所設立，二者為各自平行之單位云云。經查：
（一）臺北市○○○道兒童之家於四十一年即成立，原稱福幼園，嗣改稱「聖道兒童
      之家」，再更名為「聖道育幼院」，現在名稱則為臺北市○○○道兒童之家，
      設址於臺北市○○○路六之二號，以收容孤兒、關懷孤兒為目的，惟迄未為法
      人登記一節，為兩造所是認；又原告於登記財團法人前，即以基督教中國佈道
      會臺灣區辦事處之名義存在，亦為兩造所不爭執，均堪予以認定。
（二）原告係於五十三年十月三十日經設立登記為財團法人臺灣省基督教中國佈道會
      ，以創立教會傳佈福音為目的，嗣於五十五年間第二次會員大會即決議更名為
      財團法人基督教中國佈道會，以創設教會、傳佈基督福音、引人歸主；興建孤
      兒院收養並教育貧困孤兒；設立神學院及聖經學校造就傳道人才；其它有關佈
      道及慈善業為其設立之宗旨，業經本院調閱原告之法人登記卷宗審核無訛。亦
      堪認原告之設立目的已包括成立孤兒院。
（三）原告復提出孫栩仙以原告董事長名義，於七十二年一月十七日、七十三年八月
      十四日、七十五年三月十九日、七十八年四月一日所發，聘任被告為聖道育幼
      院院長之聘任書；再觀諸七十年一月二十七日、七十年八月十四日、八十一年
      五月二十日、八十四年九月二十日、八十五年五月二十二日分別召開之原告第
      五屆第四次、第五屆第五次、第九屆第一次、第十四次、第十屆第三次董事會
      會議紀錄，被告亦均為董事之一，董事會分別作成追認被告聘任事宜（附加決
      議以後宜先通過再行聘請）、新聘育幼院董事、育幼院之奉獻款改由思恩幼稚
      園支付、興建兒童之家禮堂、調整育幼院院長薪給待遇、續聘育幼院院長，及
      改建兒童之家建築物等提案及決議，被告並曾於原告董事會上就育幼院事宜為
      工作報告；且七十九年十二月七日修正之「聖道兒童之家組織章程」第一條即
      明文：「聖道兒童之家係基督教中國佈道會附屬之慈善事業」，第七條規定：
      「院長由中國佈道會聘任，院內職工由院長聘雇之。」；而臺北市○○○道兒
      童之家所使用之房舍、土地登記為原告所有，復有土地及建物所有權狀為憑；
      臺北市○○○道兒童之家七十二年間經會計師簽證之「收支報告表」，亦載明
      「臺灣  基督教中國佈道會（聖道兒童之家）」，其樂捐收據抬頭則為「基督
      教中國佈道會臺北市○○○道兒童之家」，且載有「財團法人登記證書登記簿
      第十六冊第十四頁第二二七號」字樣；七十三年七月二十七日臺北市○○○道
      育幼院董事會第六屆第二次會議，其「上級輔導員」載為斯時原告之董事長「
      孫栩仙」，且就決議案執行情形第三案：「中國佈道會董事會決議（聖道育幼
      院多年來感謝美國中佈會之援助，但為求達到自立自養的目的，暫時不接受援
      助，以減少該會之負擔案）徵求本會同意案？」執行情形為：「決議：本會同
      意中國佈道會之決議：：：」；八十四年三月二十四日臺北市○○○道兒童之
      家董事會第九屆第三次會議臨時動議為：「舊女樓使用年限已久，屋頂嚴重漏
      水，以致影響孩子的住宿生活，故懇請中佈會董事長與兒童之家董事再舉行座
      談會，研討舊女樓是否需要整修及改建」，決議：「請中佈會董事長郭自厚長
      老協調時間。」；原告前身之財團法人臺灣省基督教中國佈道會於五十二年十
      一月二十二日會員大會紀錄（三）記載：「本會歷年來為建造教堂孤兒院購置
      土地房屋，因本會尚未辦理法人登記故產權所有人不得不由沈保羅牧師出面，
      擬從速予以變更案：：：」，其概況表則標明其附屬慈善事業為「在士林新天
      母勝利巷底興建孤兒院」，沈保羅並於五十三年八月三十日出具捐助證明書，
      謂以伊名義購買之臺北縣士林鎮○○○段土地：：：確係臺灣省基督教中國佈
      道會所有，不屬任何私人；陽明山管理局局長於五十九年三月十二日所出具之
      「私立救濟育幼設施立案證書」，及五十九年三月二十三日所發之通知，亦稱
      設施名稱及受文者為「私立臺灣省基督教中國佈道會『附設』聖道兒童之家孤
      兒院」。綜觀以上資料，均於兩造及原告與臺北市○○○道兒童之家訴訟前即
      已存在，被告亦不否認上開資料之真正，自堪信其記載為真實，而足認聖道兒
      童之家原為原告前身之附屬機構，且於五十三年間，聖道兒童之家確有與原告
      設立登記前之前身即「基督教中國佈道會臺灣區辦事處」之非法人團體合併，
      並以原告為合併後之團體，而以原告名義為財團法人登記之意。被告雖辯稱聖
      道兒童之家與原告間有信託契約，對外形式上稱為原告之附屬機構，原告之董
      事會會議紀錄載有聖道兒童之家各項工作報告乃當然之理，然實質上財務、事
      務係獨立運作云云，惟其所提出之沈保羅牧師表示信託意旨之證明書、及證人
      李孫靈芝、黃傅明霞、李滌生之證詞，均係兩造發生紛爭後始製作或陳述，或
      因時日久遠而記憶有所模糊，自不可憑渠等之證言，而推翻已存在之書證。從
      而，聖道兒童之家為原告之附屬機構，並無獨立的存在目的，堪可認定。
四、聖道兒童之家既僅為原告之附屬機構，包括院長聘任事宜等一切法律關係自應歸
    屬於原告，是原告主張與被告有聘任關係，允為可取。被告雖以原告並未支付院
    長薪資為由，主張聘任關係並非存在於兩造之間，惟依被告所提出第三十九號證
    物之會議紀錄，決議：「本會所屬聖道育幼院及各地區教會，對一切事務與財務
    收支等，均得以單獨處理，並得以財團法人名義行使之」，是認原告及其轄下機
    構之運作係採充分授權方式，尚不得據以認定聖道兒童之家非屬原告附屬機構。
五、再按「聖道兒童之家組織章程」第七條明文：「院長由中國佈道會聘任，院內職
    工由院長聘雇之。」足見院長掌有聘雇院內工作人員的權限，其從事之工作性質
    非僅是服勞務，而係處理院內事務；而院長的任期為三年，期滿視情形決定是否
    續聘，是原告與被告間之契約應係委任而非僱傭。又被告院長任期本於八十七年
    六月三十日屆滿之事實，亦為被告所不爭執，被告且自行召開董事會決定院長續
    聘，足見本件委任契約定有期限，期限屆滿即行終止，被告抗辯未收到終止委任
    之意思表示云云，不影響本件委任契約終止之效力。從而。原告起訴請求確認原
    告對被告之委任關係自八十七年七月一日起不存在，洵屬有據，應予准許。
六、原告依民法第五百四十一條第一項，請求被告將其職務上保管之銀行及郵局帳號
    之存摺、印鑑、定期存款存單，自民國七十九年起至移交日當年度止之奉獻禮券
    收支明細帳、原始憑證、現金收支帳冊、日記帳（一年一冊）、分類帳（一年兩
    冊）、福利菜金帳、主日敬拜奉獻收支帳冊、國內外奉獻空白收據及存根聯、捐
    贈者名冊，中國國際商業銀行天母分行保管箱第一九二五號之鑰匙及台北市○○
    ○道育幼院之大印移交予原告；及被告應協同原告至各行庫郵局，辦理以「基督
    教中國佈道會聖道兒童之家」、「台北市○○○道兒童之家」、「台北市○○○
    道兒童之家甲○○」、「台北市○○○道育幼院」、「私立聖道育幼院附設思恩
    幼稚園」、「台北市私立思恩幼稚園」、「思恩幼稚園」之為權利人之帳戶及定
    期存款，其存款人之代表人變更為原告指定之代理人云云。按受任人因處理委任
    事務，所收取之金錢、物品及孳息，應交付於委任人，民法第五百四十一條第一
    項固有明文，惟當事人主張有利於己之事實者，就其事實有舉證之責任，民事訴
    訟法第二百七十七條亦有明定。本件被告既否認持有原告所指之存摺、印鑑、定
    期存款存單、奉獻禮券收支明細帳、原始憑證、現金收支帳冊、日記帳（一年一
    冊）、分類帳（一年兩冊）、福利菜金帳、主日敬拜奉獻收支帳冊、國內外奉獻
    空白收據及存根聯、捐贈者名冊、保管箱鑰匙、大印等物品，原告復無法就被告
    持有該等物品一節舉證以實其說，其請求自不應准許。又各行庫、郵局有以「基
    督教中國佈道會聖道兒童之家」、「台北市○○○道兒童之家」、「台北市○○
    ○道兒童之家甲○○」、「台北市○○○道育幼院」、「私立聖道育幼院附設思
    恩幼稚園」、「台北市私立思恩幼稚園」、「思恩幼稚園」為權利人之帳戶及定
    期存款一節，固為被告所不爭執，惟該等帳戶、定存單之權利係歸屬於聖道兒童
    之家（或育幼院、幼稚園），而非被告個人，自亦非民法第五百四十一條所稱「
    受任人因處理委任事務而收取之金錢、孳息」，亦無「交付」之可能，是原告依
    據民法第五百四十一條之規定，請求被告協同辦理帳戶、定期存款代表人名義之
    變更，亦為無稽，應予駁回。
七、原告就其訴之聲明第二、三項，請求供擔保為假執行之宣告，亦因訴之駁回而失
    所附麗，併予駁回。
八、本件事證已臻明確，兩造其餘主張舉證及攻擊防禦方法，於判決結果不生影響，
    無庸一一論述，附此敘明。
九、據上論結，原告之訴為一部有理由，一部無理由，依民事訴訟法第七十九條但書
    ，判決如主文。
中      華      民      國    九十      年      一      月     十二     日
                                    臺灣士林地方法院民事第一庭
~B法      官  王怡雯
右為正本係照原本作成。
如對本判決上訴須於判決送達後廿日內向本院提出上訴狀。
中      華      民      國    九十      年      一      月     三十     日
~B法院書記官  丁梅芬

司法院資訊處製作；財團法人民間司法改革基金會備份。
